---
title: "Epidemiologia"
subtitle: "Medidas de associação"
format: 
  revealjs:
      logo: img/brasao1_horizontal_cor_300dpi.png
      code-link: true
      code-tools: true
      code-line-numbers: false
      theme: simple
      css: logo.css
progress: true
slide-number: true
editor: visual
editor_options: 
  chunk_output_type: console
---

```{r}
#| label: setup
library(conflicted)
library(tidyverse)
conflicts_prefer(dplyr::select)
library(MASS)
library(epiR)
```

```{r}
#| include: false
source("./_common.R")
```

# Tabelas de contingência 2 X 2

## Entrada direta de frequências nas células: `matrix()`  {.smaller}

## RS X DTUIF

Um estudo seccional investigando a relação entre ração seca para gatos (RS) e a doença do trato urinário inferior felino (DTUIF) foi conduzido (Willeberg 1977). As contagens de indivíduos em cada grupo foram as seguintes. Gatos expostos à RS (desfecho-positivo, desfecho-negativo): 13, 2163. Gatos não expostos à RS (desfecho-positivo, desfecho-negativo): 5, 3349. Podemos inserir esses dados diretamente no R como um vetor de comprimento quatro. Verifique se suas contagens foram inseridas na ordem correta visualizando os dados como uma matriz.

## Entrada dos dados 

```{r}
#| echo: true
comida_de_gato <- c(13,2163,5,3349)
comida_de_gato <- matrix(comida_de_gato, byrow = T, nrow = 2)
rownames(comida_de_gato) <- c("RS_sim", "RS_nao")
colnames(comida_de_gato) <- c("DTUIF_sim", "DTUIF_nao")
comida_de_gato
```

## {.smaller}

```{r}
#| echo: true
#| output-location: slide
epi.2by2(dat = comida_de_gato, method = "cross.sectional", 
         conf.level = 0.95, units = 100, 
         interpret = F, outcome = "as.columns")
```


