---
title: "Inferência"
subtitle: "Comparar duas médias independentes: aplicação do modelo matemático no R"
format: 
  revealjs:
      code-link: true
      code-tools: true
      code-line-numbers: false
      logo: img/brasao1_horizontal_cor_300dpi.png
      theme: simple
      css: logo.css
progress: true
slide-number: true
editor: visual
editor_options: 
  chunk_output_type: console
---

```{r}
#| include: false
source("./_common.R")
```

```{r}
#| label: setup
library(conflicted)
library(tidyverse)
conflicts_prefer(dplyr::lag)
library(gt)
library(rstatix)
```

# Bancos de dados utilizados


##  {background-image="img/mtcars.png" background-size="contain"}

## `mtcars` {.smaller}

::: {style="font-size: 18pt;"}
Os dados foram extraídos da revista Motor Trend US de 1974 e abrangem o consumo de combustível e 10 aspectos do design e desempenho de automóveis para 32 carros (modelos de 1973-74)

-   Formato: Um banco de dados com `r nrow(mtcars)` observações e `r ncol(mtcars)` variáveis.
    -   `mpg`: milhas/galão (km/l)
    -   `cyl`: número de cilindros
    -   `disp`: cilindrada (polegadas cúbicas)
    -   `hp`: potência bruta (cavalos de potência)
    -   `drat`: relação de transmissão do eixo traseiro
    -   `wt`: peso (1000 lbs)
    -   `qsec`: tempo para 1/4 de milha
    -   `vs`: motor (0 = em forma de V, 1 = reto)
    -   `am`: transmissão (0 = automática, 1 = manual)
    -   `gear`: número de marchas para frente
    -   `carb`: número de carburadores
:::

## Uma olhada em `mtcars`

```{r}
#| label: tbl-mtcars
#| tbl-cap: Uma amostra aleatória de dez casos do banco de dados `mtcars`
#| tbl-cap-location: bottom 
set.seed(123)

mtcars |> 
  rownames_to_column(var = "Modelo") |> 
  as_tibble() |> 
  select(Modelo, wt, mpg, cyl) |> 
  slice_sample(n = 10) |> 
  gt() |> 
  fmt_number(
    decimals = 1
  ) |> 
  cols_align(
    align = "center"  
  ) |> 
  tab_options(
    table.width = pct(100),
    table.font.size = "26px"
  ) |> 
  opt_stylize(
    style = 1, color = "gray"
    )
```

## Pacotes

Carregue os pacotes abaixo:

```{r}
#| echo: true
#| eval: false
library(tidyverse)
library(rstatix)
```

# Teste t para amostras independentes {style="font-size: 22pt;"}

## Exemplo {.smaller}

-   Há diferença no consumo de combustível (`mpg`) entre carros com motores em V e retos (`vs`)?

## Manipulação dos dados {.smaller}

::: panel-tabset
### Ações

-   Carregar o conjunto de dados mtcars: `data("mtcars")`
-   Converter os rótulos das lihas para uma coluna: `rownames_to_column()`
-   Transformar em tibble para melhorar a visualização: `as_tibble()`
-   Recodficar a variável independente (`vs`) para facilitar a interpretação dos resultados
-   Transformar a variável independente em fator: `as_factor()`
-   Selecionar e salvar as variáveis que serão utilizadas em um novo objeto para facilitar a visualização: `select()`

### Código

```{r}
#| echo: true
# Carregar os dados
data("mtcars") 

dados_teste_t <- mtcars |>
  # Converter os rótulos das lihas
  rownames_to_column(var = "modelo") |> 
  # Transformar em tibble
  as_tibble() |>
  mutate(
    # Recodficar a variável independente
    vs = case_when(vs == 0 ~ "V", 
                   .default = "reto"),
    # Transformar em fator
    vs = as_factor(vs), 
  ) |> 
  # Selecionar as variáveis
  select(modelo, mpg, vs) 
```

### Resultado

```{r}
#| echo: true
dados_teste_t
```
:::

## Exploração dos dados {.smaller}

::: panel-tabset
### Tabela

```{r}
#| echo: true
descritivos_grupos <- dados_teste_t |> 
  summarise(
    n = n(),
    m = mean(mpg), 
    sd = sd(mpg),
    .by = vs
  ) |> 
  mutate(
    diferenca = m - lag(m)
    )

descritivos_grupos
```

### Gráfico

```{r}
#| echo: true
#| out-width: 50%
dados_teste_t |> 
  ggplot(
    aes(vs, mpg)
    ) +
  geom_boxplot(
    color = "#569BBD"
    ) +
  stat_boxplot(
    geom = 'errorbar', color = "#569BBD"
    )
```
:::

## Avaliação de pressupostos

-   Independência entre os grupos
-   Normalidade
-   Homogeneidade das variâncias

## Independência entre os grupos {.smaller}

-   As observações em cada grupo devem ser independentes entre si
-   Não deve haver relação ou influência entre as observações dos grupos "V" e "reto"

## Independência entre os grupos {.smaller}

-   Cada linha representa um veículo distinto; não há veículos repetidos (32 modelos, 32 linhas)

```{r}
#| echo: true
n_distinct(dados_teste_t$modelo)
nrow(dados_teste_t)
```

-   Cada modelo participa somente de um grupo

```{r}
#| echo: true
dados_teste_t |> 
  count(vs, modelo) |> 
  distinct(vs, n)
```

## Normalidade: teste de Shapiro-Wilk

-   Hipóteses:
    -   $H_0$: a variável de interesse é oriunda de uma população com distribuição normal
    -   $H_a$: a variável de interesse não é oriunda de uma população com distribuição normal
-   Avaliar a normalidade da VD (`mgp`) para cada grupo da VI (`vs`):
    -   "V" e "reto"

## Normalidade: `rstatix::shapiro_test()`

::: panel-tabset
### Uso

```{r}
#| echo: true
#| eval: false
shapiro_test(
  data, 
  ..., 
  vars = NULL
)
```

### Argumentos

-   **data**: um banco de dados. Colunas são variáveis.
-   **vars**: vetor de caracteres opcional contendo nomes de variáveis. Ignorado quando dot vars são especificados.
:::

## Normalidade: `rstatix::levene_test()`

```{r}
#| echo: true
resultado_shapiro <- dados_teste_t |> 
  group_by(vs) |> 
  shapiro_test(mpg)

resultado_shapiro
```

## Passo-a-passo do código

```{r}
#| echo: true
#| eval: false
dados_teste_t |> 
  # Agrupar pela VI
  group_by(vs) |> 
  # Indicar a VD a ser analisada
  shapiro_test(mpg)
```

## Homogeneidade de Variâncias: teste de Levene

-   Hipóteses:
    -   $H_0$: As variâncias populacionais são iguais entre os grupos
    -   $H_a$: As variâncias populacionais não são iguais entre os grupos
-   Avaliar a homogeneidade de variâncias da VD (`mpg`) entre os grupos da VI (`vs`):
    -   "V" e "reto"

## Homogeneidade de Variâncias: `rstatix::levene_test()`

:::: panel-tabset
### Uso

```{r}
#| echo: true
#| eval: false
levene_test(
  data, formula, 
  center = median
)
```

### Argumentos

::: {style="font-size: 16pt;"}
-   **data**: um banco de dados para avaliar a fórmula ou um modelo.
-   **formula**: uma fórmula.
-   **center**: o nome de uma função para calcular o centro de cada grupo; "mean" (média) fornece o teste de Levene original; o padrão, "median" (mediana), fornece um teste mais robusto.
:::
::::

## Homogeneidade de Variâncias: `rstatix::levene_test()`

```{r}
#| echo: true
resultado_levene <- dados_teste_t |> 
  levene_test(formula =  mpg ~ vs, center = "mean")

resultado_levene
```

## Teste t para amostras independentes

-   Hipóteses (Bilateral):
    -   Hipótese nula: a média do consumo de combustível dos carros com motores em V é igual à média dos carros com motores retos $$H_0: \mu_{\text{V}} = \mu_{\text{reto}}$$
    -   Hipótese alternativa: a média do consumo de combustível dos carros com motores em V é diferente da média dos carros com motores retos $$H_a: \mu_{\text{V}} \ne \mu_{\text{reto}}$$

## Teste t para amostras independentes: `rstatix::t_test()`

:::: panel-tabset
### Uso

```{r}
#| echo: true
#| eval: false
t_test(
  data,
  formula,
  ref.group = NULL,
  var.equal = FALSE,
  alternative = "two.sided",
  conf.level = 0.95,
  detailed = FALSE
)
```

### Argumentos

::: {style="font-size: 14pt;"}
-   **data**: um banco de dados contendo as variáveis na fórmula.
-   **formula**: uma fórmula com a variável de resposta à esquerda e a explicativa à direita.
-   **ref.group**: uma sequência de caracteres especificando o grupo de referência.
-   **var.equal**: uma variável lógica indicando se deve tratar as duas variâncias como sendo iguais. Se TRUE, então a variância combinada é usada para estimar a variância, caso contrário, a aproximação de Welch (ou Satterthwaite) para os graus de liberdade é usada.
-   **alternative**: sequência de caracteres que fornece a direção da hipótese alternativa. As opções são "two-sided" (padrão), "greater" ou "less". Você pode especificar a letra inicial.
-   **conf_level**: um valor numérico entre 0 e 1. O valor padrão é 0.95.
-   **detailed**: valor lógico. O padrão é FALSE. Se TRUE, um resultado detalhado é mostrado.
:::
::::

## Teste t para amostras independentes: `rstatix::t_test()`

```{r}
#| echo: true
resultado_teste_t <- dados_teste_t |> 
  t_test(
    formula = mpg ~ vs, ref.group = "reto",
    var.equal = T, alternative = "two.sided", 
    detailed = T
  )

resultado_teste_t
```

## Tamanho de efeito: `rstatix::cohens_d()`

:::: panel-tabset
### Uso

```{r}
#| echo: true
#| eval: false
cohens_d(
  data,
  formula,
  ref.group = NULL,
  var.equal = FALSE,
  ci = FALSE,
)
```

### Argumentos

::: {style="font-size: 16pt;"}
-   **data**: um banco de dados contendo as variáveis na fórmula.
-   **formula**: uma fórmula com a variável de resposta à esquerda e a explicativa à direita.
-   **ref.group**: uma sequência de caracteres especificando o grupo de referência.
-   **var.equal**: uma variável lógica indicando se deve tratar as duas variâncias como sendo iguais. Se TRUE, então a variância combinada é usada para estimar a variância, caso contrário, a aproximação de Welch (ou Satterthwaite) para os graus de liberdade é usada.
-   **ci**: se TRUE, retorna os intervalos de confiança por bootstrap.
:::
::::

## Tamanho de efeito: `rstatix::cohens_d()`

```{r}
#| echo: true
set.seed(123)
resultado_cohens_d <- dados_teste_t |> 
  cohens_d(
  mpg ~ vs, ref.group = "reto",
  var.equal = T, ci = T
)

resultado_cohens_d
##
```

# Redação do método e dos resultados

## Método {.smaller}

**Procedimentos**

***Análise de Dados***

Um teste t para amostras independentes foi realizado para comparar o consumo de combustível entre carros com motores retos e motores em V. Foram avaliados os pressupostos de normalidade (teste de Shapiro-Wilk) e homogeneidade das variâncias (teste de Levene).

## Resultados {.smaller}

```{r}
#| label: resultados-shapiro
w_s_teste_v <- resultado_shapiro[[1, "statistic"]] |> round(2)
p_s_teste_v <- resultado_shapiro[[1, "p"]] |> round(2)
w_s_teste_r <- resultado_shapiro[[2, "statistic"]]  |> round(2)
p_s_teste_r <- resultado_shapiro[[2, "p"]] |> round(2)
```

```{r}
#| label: resultados-levene
df_levene <- resultado_levene$df1
df_res_levene <- resultado_levene$df2
levene_f <- resultado_levene$statistic |> round(2)
levene_p <- resultado_levene$p |> round(2)
```

```{r}
#| label: resultados-descritivos
n_V <- descritivos_grupos[descritivos_grupos$vs == "V", "n"]
n_V <- pull(n_V)
m_V <- descritivos_grupos[descritivos_grupos$vs == "V", "m"]
m_V <- pull(m_V)
m_V <- round(m_V, 2)
sd_V <- descritivos_grupos[descritivos_grupos$vs == "V", "sd"]
sd_V <- pull(sd_V)
sd_V <- round(sd_V, 2)
n_reto <- descritivos_grupos[descritivos_grupos$vs == "reto", "n"]
n_reto <- pull(n_reto)
m_reto <- descritivos_grupos[descritivos_grupos$vs == "reto", "m"]
m_reto <- pull(m_reto)
m_reto <- round(m_reto, 2)
sd_reto <- descritivos_grupos[descritivos_grupos$vs == "reto", "sd"]
sd_reto <- pull(sd_reto)
sd_reto <- round(sd_reto, 2)
diferenca <- descritivos_grupos[[2, "diferenca"]]
diferenca <- round(diferenca, 2)
```

```{r}
#| label: resultados-teste-t
t_df <- resultado_teste_t[[1, "df"]]
statistic <- resultado_teste_t[[1, "statistic"]] |> round(2)
lower_ci <- resultado_teste_t[[1, "conf.low"]] |> round(2)
upper_ci <- resultado_teste_t[[1, "conf.high"]] |> round(2)
```

```{r}
#| label: resultados-cohens-d
d_valor <- resultado_cohens_d[[1, "effsize"]] |> round(2)
ci_low <- resultado_cohens_d[[1, "conf.low"]] |> round(2)
ci_high <- resultado_cohens_d[[1, "conf.high"]] |> round(2)
```

O teste de Shapiro-Wilk não indicou desvios significativos da normalidade para o grupo com motores em V (*W* = `r w_s_teste_v`, *p* = `r p_s_teste_v`), nem para o grupo com motores retos (*W* = `r w_s_teste_r`, *p* = `r p_s_teste_r`). O teste de Levene também não mostrou diferença significativa nas variâncias entre os grupos, (*F*(`r df_levene`, `r df_res_levene`) = `r levene_f`, *p* = `r levene_p`). Os resultados indicaram uma diferença estatisticamente significativa entre as médias dos dois grupos, *t*(`r t_df`) = `r statistic`, *p* \< .001. Carros com motores retos (n = `r n_reto`, M = `r m_reto`, DP = `r sd_reto`) apresentaram um desempenho melhor do que aqueles com motores em V (n = `r n_V`, M = `r m_V`, DP = `r sd_V`). A diferença média foi de `r diferenca` milhas por galão (IC 95% \[`r lower_ci`, `r upper_ci`\]). O tamanho de efeito foi grande (d = `r d_valor`, IC 95% \[`r ci_low`, `r ci_high`\] ). Esses resultados sugerem que o formato do motor influencia o consumo de combustível.
