---
title: "Inferência"
subtitle: "Comparar duas médias independentes"
format: 
  revealjs:
      logo: img/brasao1_horizontal_cor_300dpi.png
      theme: simple
      css: logo.css
progress: true
slide-number: true
editor: visual
editor_options: 
  chunk_output_type: console
---

```{r}
#| include: false
source("C:/projetos-r/pesquisa-quanti-psi-ufc/_common.R")
```

```{r}
#| include: false
source("./_common.R")
```

```{r}
#| label: setup
library(tidyverse)
library(janitor)
library(gt)
library(infer)
library(car)
```

# Bancos de dados utilizados

##  {background-image="img/mtcars.png" background-size="contain"}

## `mtcars` {.smaller}

::: {style="font-size: 18pt;"}
Os dados foram extraídos da revista Motor Trend US de 1974 e abrangem o consumo de combustível e 10 aspectos do design e desempenho de automóveis para 32 carros (modelos de 1973-74)

-   Formato: Um banco de dados com `r nrow(mtcars)` observações e `r ncol(mtcars)` variáveis.
    -   `mpg`: milhas/galão (km/l)
    -   `cyl`: número de cilindros
    -   `disp`: cilindrada (polegadas cúbicas)
    -   `hp`: potência bruta (cavalos de potência)
    -   `drat`: relação de transmissão do eixo traseiro
    -   `wt`: peso (1000 lbs)
    -   `qsec`: tempo para 1/4 de milha
    -   `vs`: motor (0 = em forma de V, 1 = reto)
    -   `am`: transmissão (0 = automática, 1 = manual)
    -   `gear`: número de marchas para frente
    -   `carb`: número de carburadores

:::

## Uma olhada em `mtcars`

```{r}
#| label: tbl-mtcars
#| tbl-cap: Uma amostra aleatória de dez casos do banco de dados `mtcars`
#| tbl-cap-location: bottom 

set.seed(123)

mtcars |> 
  rownames_to_column(var = "Modelo") |> 
  as_tibble() |> 
  select(Modelo, wt, mpg, cyl) |> 
  slice_sample(n = 10) |> 
  gt() |> 
  fmt_number(
    decimals = 1
  ) |> 
  cols_align(
    align = "center"  
  ) |> 
  tab_options(
    table.width = pct(100),
    table.font.size = "26px"
  ) |> 
  opt_stylize(
    style = 1, color = "gray"
    )
```

## Pacotes

Carregue os pacotes abaixo:

```{r}
#| echo: true
#| eval: false
library(tidyverse)
library(janitor)
library(infer)
library(car)
```

# Modelo matemático para estimar a diferença de médias

## Manipulação dos dados {.smaller}

::: {.panel-tabset}

### Código

```{r}
#| echo: true
data("mtcars")

dados_teste_t <- mtcars |>
  rownames_to_column(var = "modelo") |> 
  as_tibble() |> 
  mutate(
    vs = case_when(vs == 0 ~ "V-shaped",
                   .default = "straight"),
    vs = as_factor(vs),
  ) |> 
  select(mpg, vs)
```

### Resultado

```{r}
#| echo: true
dados_teste_t
```


### Explicação {.smaller}
-   Carregar o conjunto de dados mtcars: `data("mtcars")`
-   Converter os nomes das linhas em uma coluna: `rownames_to_column`
-   Transformar em tibble para facilitar a visualização: `as_tibble()`
-   Recodficar a variável independente (`vs`) para facilitar a interpretação dos resultados
-   Transformar a variável independente em fator: `as_factor()`
-   Selecionar e salvar as variáveis que serão utilizadas no teste t para amostras independentes para facilitar a visualização: `select()`

:::

## Exploração dos dados {.smaller}

::: {.panel-tabset}

### Tabela 

```{r}
#| echo: true
dados_teste_t |> 
  summarise(
    m = mean(mpg), .by = vs
  ) |> 
  mutate(
    diferenca = m - lag(m)
  )
```

### Gráfico

```{r}
#| echo: true
#| out-width: 70%
dados_teste_t |> 
  ggplot(aes(vs, mpg)) +
  geom_boxplot()
```
:::
