---
title: "Inferência"
subtitle: "Associação entre duas variáveis contínuas: aplicação do modelo matemático no R"
format: 
  revealjs:
      logo: img/brasao1_horizontal_cor_300dpi.png
      theme: simple
      css: logo.css
progress: true
slide-number: true
editor: visual
editor_options: 
  chunk_output_type: console
---

```{r}
#| include: false
source("./_common.R")
```

```{r}
#| label: setup
library(tidyverse)
library(gt)
library(patchwork)
library(corrr)
library(ggrepel)
library(broom)
```

# Bancos de dados utilizados

##  {background-image="img/mtcars.png" background-size="contain"}

## `mtcars` {.smaller}

::: {style="font-size: 18pt;"}
Os dados foram extraídos da revista Motor Trend US de 1974 e abrangem o consumo de combustível e 10 aspectos do design e desempenho de automóveis para 32 carros (modelos de 1973-74)

-   Formato: Um banco de dados com `r nrow(mtcars)` observações e `r ncol(mtcars)` variáveis.
    -   `mpg`: milhas/galão (km/l)
    -   `cyl`: número de cilindros
    -   `disp`: cilindrada (polegadas cúbicas)
    -   `hp`: potência bruta (cavalos de potência)
    -   `drat`: relação de transmissão do eixo traseiro
    -   `wt`: peso (1000 lbs)
    -   `qsec`: tempo para 1/4 de milha
    -   `vs`: motor (0 = em forma de V, 1 = reto)
    -   `am`: transmissão (0 = automática, 1 = manual)
    -   `gear`: número de marchas para frente
    -   `carb`: número de carburadores
:::

## Uma olhada em `mtcars`

```{r}
#| label: tbl-mtcars
#| tbl-cap: Uma amostra aleatória de dez casos do banco de dados `mtcars`
#| tbl-cap-location: bottom 

set.seed(123)

mtcars |> 
  rownames_to_column(var = "Modelo") |> 
  as_tibble() |> 
  select(Modelo, wt, mpg, cyl) |> 
  slice_sample(n = 10) |> 
  gt() |> 
  fmt_number(
    decimals = 1
  ) |> 
  cols_align(
    align = "center"  
  ) |> 
  tab_options(
    table.width = pct(100),
    table.font.size = "26px"
  ) |> 
  opt_stylize(
    style = 1, color = "gray"
    )
```

## Pacotes

Carregue os pacotes abaixo:

```{r}
#| echo: true
#| eval: false
library(tidyverse)
library(broom)
```

# Correlação de pearson {style="font-size: 22pt;"}

## Exemplo {.smaller}

-   Há uma associação entre o consumo de combustível (`mpg`) e o peso dos carros (`wt`)?

## Manipulação dos dados {.smaller}

::: panel-tabset
### Ações

-   Carregar o conjunto de dados mtcars: `data("mtcars")`
-   Converter os rótulos das lihas para uma coluna: `rownames_to_column()`
-   Transformar em tibble para melhorar a visualização: `as_tibble()`
-   Selecionar e salvar as variáveis que serão utilizadas em um novo objeto para facilitar a visualização: `select()`

### Código

```{r}
#| echo: true

# Carregar os dados
data("mtcars") 

dados_correlacao <- mtcars |>
  # Converter os rótulos das lihas
  rownames_to_column(var = "modelo") |> 
  # Transformar em tibble
  as_tibble() |>
  # Selecionar as variáveis
  select(modelo, mpg, wt) 
```

### Resultado

```{r}
#| echo: true
dados_correlacao
```
:::

## Exploração dos dados {.smaller}

::: panel-tabset
### Tabela

```{r}
#| echo: true
descritivos <- dados_correlacao |> 
  summarise(
    n = n(),
    m_mpg = mean(mpg), 
    sd_mpg = sd(mpg),
    m_wt = mean(wt),
    sd_wt = sd(wt)
  )  

descritivos
```

### Tabela alternativa

```{r}
#| echo: true
descritivos |> 
  pivot_longer(cols = m_mpg:sd_wt,
               names_to = c(".value", "Variável"),
               names_sep = "_") |> 
  relocate(n, .after = sd)
```

### Gráfico

```{r}
#| echo: true
#| out-width: 50%
dados_correlacao |> 
  ggplot(
    aes(wt, mpg)
  ) +
  geom_point(
    color = "#569BBD"
  ) +
  geom_smooth(
    method = "lm", se = F,
    color = "#F05133"
  )
```
:::

## Avaliação de pressupostos

-   Nível de medição: as duas variáveis devem ser medidas no nível intervalar ou razão
-   Pares relacionados: cada observação deve incluir pares de valores para as duas variáveis
-   Ausência de outliers: os dados não devem conter valores discrepantes em nenhuma das variáveis
-   Normalidade: as duas variáveis devem ter uma distribuição aproximadamente normal
-   Relação linear: deve existir uma relação linear entre as duas variáveis

## Nível de medição

```{r}
#| echo: true
dados_correlacao |> 
  glimpse()
```

## Pares relacionados

```{r}
#| echo: true
dados_correlacao |> 
  filter(is.na(mpg))

dados_correlacao |> 
  filter(is.na(wt))
```

## Ausência de outliers: gráfico de caixa {.smaller}

```{r}
#| echo: true
#| out-width: 80%
box_mpg <- dados_correlacao |> 
  ggplot(
    aes(mpg)
    ) +
  geom_boxplot() +
  coord_flip()

box_wt <- dados_correlacao |> 
  ggplot(
    aes(wt)
    ) +
  geom_boxplot() +
  coord_flip()

box_mpg + box_wt
```

## Ausência de outliers: gráfico de caixa

```{r}
#| out-width: 70%
iqr_mpg <- IQR(dados_correlacao$mpg) 
q3_mpg <- quantile(dados_correlacao$mpg)[[4]]
out_mpg <- (q3_mpg + 1.5*iqr_mpg)

out_mpg <- dados_correlacao |> 
  filter(mpg > out_mpg)

box_mpg_out <- dados_correlacao |> 
  ggplot(
    aes(x = "", y = mpg)
  ) +
  geom_boxplot(
    color = "#569BBD"
  ) +
  geom_text_repel(
    data = out_mpg,
    aes(x = "", y = mpg, label = modelo),
    hjust = -0.3, color = "red",
    size = 2
  ) +
  labs(
    x = NULL
  )
```

```{r}
iqr_wt <- IQR(dados_correlacao$wt) 
q3_wt <- quantile(dados_correlacao$wt)[[4]]
out_wt <- (q3_wt + 1.5*iqr_wt)

out_wt <- dados_correlacao |> 
  filter(wt > out_wt)

box_wt_out <- dados_correlacao |> 
  ggplot(
    aes(x = "", y = wt)
  ) +
  geom_boxplot(
    color = "#569BBD"
  ) +
  geom_text_repel(
    data = out_wt,
    aes(x = "", y = wt, label = modelo),
    hjust = -0.3, color = "red",
    size = 2
  ) +
  labs(
    x = NULL
  )
```

```{r}
#| out-width: 70%
box_mpg_out + box_wt_out
```

## Ausência de outliers: escores z

::: panel-tabset
### Transformação dos dados

```{r}
#| echo: true
dados_correlacao <- dados_correlacao |> 
  mutate(
    z_mpg = scale(mpg) |> as.double(),
    z_wt = scale(wt) |> as.double()
  )

dados_correlacao
```

### `mpg`

```{r}
#| echo: true
dados_correlacao |> 
  filter(z_mpg > 2 | z_mpg < -2) |> 
  arrange(desc(mpg))
```

### `wt`

```{r}
#| echo: true
dados_correlacao |> 
  filter(z_wt > 2 | z_wt < -2) |> 
  arrange(desc(wt))
```
:::

## Normalidade: teste de Shapiro-Wilk

-   Hipóteses:
    -   $H_0$: a variável de interesse é oriunda de uma população com distribuição normal
    -   $H_a$: a variável de interesse não é oriunda de uma população com distribuição normal
-   Avaliar a normalidade da VD (`mgp`) e da VI (`wt`):

## Normalidade: `shapiro.test()` {.smaller}

::: panel-tabset
### Uso

```{r}
#| echo: true
#| eval: false
shapiro.test(x)
```

### Argumentos

-   **x**: um vetor numérico de valores de dados. Valores ausentes são permitidos, mas o número de valores não ausentes deve estar entre 3 e 5000.
:::

## Normalidade: `shapiro.test()`

::: panel-tabset
### Resultado

```{r}
#| echo: true
norm_mpg <- shapiro.test(dados_correlacao$mpg)
norm_mpg
norm_wt <- shapiro.test(dados_correlacao$wt)
norm_wt
```

### Resultado `tidy()`

```{r}
#| echo: true
norm_mpg <- shapiro.test(dados_correlacao$mpg) |> 
  tidy()

norm_mpg

norm_wt <- shapiro.test(dados_correlacao$wt) |> 
  tidy()

norm_wt
```
:::

## Relação linear {.smaller}

```{r}
#| echo: true
#| out-width: 60%
dados_correlacao |> 
  ggplot(
    aes(wt, mpg)
  ) +
  geom_point(
    color = "#569BBD"
  ) +
  geom_smooth(
    method = "lm", se = F,
    color = "#F05133"
  )
```

## Correlação de pearson {.smaller}

-   Hipóteses (correlação negativa):
    -   Hipótese nula: não há correlação negativa entre o consumo de combustível (`mpg`) e o peso do veículo (`wt`) $$H_0: \rho \geq 0$$
    -   Hipótese alternativa: existe uma correlação negativa entre o consumo de combustível (`mpg`) e o peso do veículo (`wt`) $$H_a: \rho < 0$$

Onde:

$\rho$ representa o coeficiente de correlação de Pearson entre as variáveis `mpg` e `wt`

## Correlação de pearson: `cor.test()` {.smaller}

::: panel-tabset
### Uso

```{r}
#| echo: true
#| eval: false

cor.test(
  x, y,
  alternative = c("two.sided", "less", "greater"),
  method = c("pearson", "kendall", "spearman"),
  conf.level = 0.95
)
```

### Argumentos

-   **x, y**: vetores numéricos de valores de dados. x e y devem ter o mesmo comprimento
-   **alternative**: indica a hipótese alternativa e deve ser uma de "two.sided", "greater" ou "less". Você pode especificar apenas a letra inicial. "greater" corresponde à associação positiva, "less" à associação negativa.
-   **method**: uma sequência de caracteres indicando qual coeficiente de correlação deve ser usado para o teste: "pearson", "kendall" ou "spearman"
-   **conf.level**: nível de confiança para o intervalo de confiança retornado. Atualmente usado somente para o coeficiente de correlação de momento do produto de Pearson se houver pelo menos 4 pares completos de observações.
:::

## Correlação de pearson: `cor.test()`

::: panel-tabset
### Resultado

```{r}
#| echo: true
cor.test(
  dados_correlacao$mpg, 
  dados_correlacao$wt, 
  alternative = "less"
) 
```

### Resultado `tidy()`

```{r}
#| echo: true
resultado_correlacao <- cor.test(
  dados_correlacao$mpg, 
  dados_correlacao$wt, 
  alternative = "less"
) |> 
  tidy() |> 
  select(where(is.double)) |> 
  mutate(
    across(where(is.double),
           \(x) round(x, 2))
  )

resultado_correlacao
```
:::

## Coeficiente de determinação (R²)

```{r}
#| echo: true
resultado_correlacao |> 
  mutate(
    r_sq = estimate^2 |> round(2)
  )
```


# Redação do método e dos resultados

## Método {.smaller}

**Procedimentos**

***Análise de Dados***

Um teste de correlação de Pearson foi realizado para avaliar a associação entre o consumo de combustível e o peso dos automóveis. O pressuposto de normalidade (teste de Shapiro-Wilk) foi avaliado.

## Resultados {.smaller}

```{r}
w_mpg <- norm_mpg[[1, "statistic"]] |> round(2)
p_w_mpg <- norm_mpg[[1, "p.value"]] |> round(3)
w_wt <- norm_wt[[1, "statistic"]] |> round(2)
p_w_wt <- norm_wt[[1, "p.value"]] |> round(3)
df_corr <- nrow(dados_correlacao) - 2
r_corr <- resultado_correlacao[[1, "estimate"]]
r_sq <- r_corr^2 |> round(2)
r_sq_prop <- scales::percent_format()(r_sq)
```

O teste de Shapiro-Wilk não indicou desvios significativos da normalidade para o consumo de combustível (*W* = `r w_mpg`, *p* = `r p_w_mpg`), nem para o peso dos carros (*W* = `r w_wt`, *p* = `r p_w_wt`). Os resultados indicaram uma associação estatisticamente significativa entre as duas variáveis, *r*(`r df_corr`) = `r r_corr`, *p* \< .001. O coeficiente de determinação (*R*²) foi de `r r_sq`, indicando que aproximadamente `r r_sq_prop` da variação no consumo de combustível pode ser explicada pelo peso dos automóveis Esses resultados sugerem que existe uma forte associação negativa entre as variáveis, onde veículos mais pesados tendem a apresentar menor eficiência em milhas por galão.
