---
title: "Regressão linear simples"
format: 
  revealjs:
      logo: img/brasao1_horizontal_cor_300dpi.png
      code-link: true
      code-tools: true
      code-line-numbers: false
      theme: simple
      echo: false
      message: false
      warning: false
      css: logo.css
progress: true
slide-number: true
editor: visual
editor_options: 
  chunk_output_type: console
---

```{r}
#| include: false
source("./_common.R")
```

```{r}
#| label: setup

library(tidyverse)
library(janitor)
library(palmerpenguins)
library(gt)
library(patchwork)
library(broom)
library(ggthemes)
library(corrr)
conflicted::conflicts_prefer(dplyr::filter())
conflicted::conflicts_prefer(dplyr::select())
conflicted::conflicts_prefer(dplyr::lag())
conflicted::conflicts_prefer(dplyr::summarize)
conflicted::conflicts_prefer(dplyr::summarise)
conflicted::conflicts_prefer(scales::alpha)
conflicted::conflicts_prefer(scales::rescale)
```

```{r}
#| label: data

iris_filter <- iris |>
  as_tibble() |> 
  filter(Species != "virginica")
```

## O que vamos aprender?

# Bancos de dados utilizados

##  {background-image="img/pinguins.png" background-size="contain"}

## `penguins` {.smaller}

Medidas de tamanho para pinguins forrageadores adultos perto da Estação Palmer, Antártida. Inclui medidas para espécies de pinguins, ilha no Arquipélago Palmer, tamanho (comprimento da nadadeira, massa corporal, dimensões do bico) e sexo.

-   Formato: Um banco de dados com `r nrow(penguins)` observações e `r ncol(penguins)` variáveis
    -   `species`: espécies de pinguins (Adélie, Chinstrap e Gentoo)
    -   `island`: ilha no arquipélago de Palmer, Antártida (Biscoe, Dream ou Torgersen)
    -   `bill_length_mm`: comprimento do bico em milímetros
    -   `flipper_length_mm`: comprimento da nadadeira em milímetros
    -   `body_mass_g`: massa corporal em gramas
    -   `sex`: sexo do pinguin (macho ou fêmea)
    -   `year`: ano em que foi realizado o estudo

## Uma olhada em `penguins`

```{r}
#| label: tbl-penguins
#| tbl-cap: Uma amostra aleatória de dez casos do banco de dados `penguins`
#| tbl-cap-location: bottom

penguins |> 
  slice_sample(n = 10) |> 
  gt() |> 
  cols_align(
    align = "center"  
  ) |> 
  tab_options(
    table.width = pct(100),
    table.font.size = "22px"
  ) |> 
  opt_stylize(
    style = 1, color = "gray"
  )
```

##  {background-image="img/iris.png" background-size="contain"}

## `iris` {.smaller}

Este famoso banco de dados fornece as medidas em centímetros das variáveis comprimento e largura da sépala e comprimento e largura da pétala, respectivamente, para 50 flores de cada uma das 3 espécies de íris. As espécies são setosa, versicolor e virginica.

-   Formato: Um banco de dados com `r nrow(iris)` observações e `r ncol(iris)` variáveis
    -   `Sepal.Length`: comprimento da sépala
    -   `Sepal.Width`: largura da sépala
    -   `Petal.Length`: comprimento da pétala
    -   `Petal.Width`: largura da pétala
    -   `Species`: espécie (setosa, versicolor, and virginica)

## Uma olhada em `iris`

```{r}
#| label: tbl-iris
#| tbl-cap: Uma amostra aleatória de dez casos do banco de dados `iris`
#| tbl-cap-location: bottom
iris |> 
  slice_sample(n = 10) |> 
  gt() |> 
  cols_align(
    align = "center"  
  ) |> 
  tab_options(
    table.width = pct(100),
    table.font.size = "22px"
  ) |> 
  opt_stylize(
    style = 1, color = "gray"
  )
```

## Usos da regressão

-   Examinar o efeito de diferentes variáveis (preditoras / independentes) em uma única variável de resultado (dependente)

-   O uso o termo predição é essencial, pois a análise examina se uma variável prediz (explica ou repercute em) outra variável

## A linha de regressão

```{r}
x <- c(0,1,2,3,4)

y <- 2 + 2*x

reg_line <- tibble(x,y)
```

```{r}
reg_line |> 
  ggplot(
    aes(x,y)
  ) +
  geom_smooth(
    method = "lm", se = F,
    color = "#F05133", linetype = 2
  ) + 
  geom_point(
    color = "#569BBD", alpha = 0.6,
    size = 3
  )
```

## A linha de regressão

$$
y = a + bx
$$

-   y = VI
-   x = VD
-   a = constante (local onde a linha intercepta o eixo y, ou seja, onde x = 0)
-   b = inclinação da linha (cada vez que "x" aumenta 1 unidade, "y" aumenta "b" unidades)

## A linha de regressão

```{r}
#| label: tbl-linha-de-regressao
#| tbl-cap: Valores de x e y para a linha de regressão
#| tbl-cap-location: bottom
reg_line |> 
  gt() |> 
  cols_align(
    align = "center"  
  ) |> 
  tab_options(
    table.width = pct(100),
    table.font.size = "26px"
  ) |> 
  opt_stylize(
    style = 1, color = "gray"
    )
```

Quais os valores de a e b para esta linha de regressão?

. . .

a = 2

. . .

b = 2

## Correlação X Regressão {.smaller}

-   Correlação
    -   Magnitude e direção
-   Regressão
    -   Descobrir o tamanho do efeito de uma variável $x$ (independente, previsora ou explicativa) em uma variável $y$ (dependente, critério ou desfecho)

# Uma variável independente contínua

## Pergunta de partida

Quanto a massa corporal dos pinguins (`body_mass_g`) pode variar em função do comprimento da nadadeira (`flipper_length_mm`)?

# Análise de dados exploratória

## Estatísticas e Gráficos {.smaller}

-   Estatística descritiva
    -   Mínimo
    -   Máximo
    -   Média
    -   Desvio padrão
    -   Histogramas
-   Estatística Bivariada
    -   Gráfico de dispersão
    -   Correlação

## Estatísticas descritivas {.smaller}

```{r}
#| label: tbl-univariadas-penguins
#| tbl-cap: Estatísticas univariadas para o comprimento da nadadeira e a massa corporal
#| tbl-cap-location: bottom

penguins |> 
  summarise(
    across(c(flipper_length_mm, body_mass_g),list(
      N = \(x)  n(),
      NAs = \(x) sum(is.na(x)),
      Média = \(x) mean(x, na.rm = T),
      "Desvio padrão" = \(x) sd(x, na.rm = T),
      Mínimo = \(x) min(x, na.rm = T),
      Máximo = \(x) max(x, na.rm = T)
    ))
  ) |> 
  pivot_longer(
    cols = everything(),
    names_to = c("Variável", ".value"),
    names_sep = "_(?=[^_]+$)"
  ) |> 
  gt() |> 
  cols_align(
    align = "center"  
  ) |> 
  fmt_number(
    columns = c("Média", "Desvio padrão"),
    decimals = 2, 
    use_seps = F
    ) |> 
  tab_style_body(
    style = cell_text(align = "left"),
    values = c("flipper_length_mm", "body_mass_g")
  ) |> 
  tab_options(
    table.width = pct(100),
    table.font.size = "26px"
  ) |> 
  opt_stylize(
    style = 1, color = "gray"
  )
```

## Histogramas {.smaller}

```{r}
hist_penguins_flipper <- penguins |> 
  ggplot(
    aes(flipper_length_mm)
  ) +
  geom_histogram(
    fill = "#569BBD",
    color = "#FFFFFF"
  ) 

hist_penguins_body_mass <- penguins |> 
  ggplot(
    aes(body_mass_g)
  ) +
  geom_histogram(
    fill = "#569BBD",
    color = "#FFFFFF"
  )

hist_penguins_flipper + hist_penguins_body_mass
```

## 

```{r}
#| out-width: 70%
penguins |> 
  ggplot(
    aes(flipper_length_mm, body_mass_g)
  ) +
  geom_jitter(
    color = "#569BBD", alpha = 0.6,
    size = 3
  ) +
  geom_smooth(
    method = "lm", se = F,
    color = "#F05133",linetype = 2
  ) + 
  labs(
    title = "Gráfico de dispersão da relação\nentre massa corporal e comprimento da nadadeira"
  ) +
  theme(
    plot.title = element_text(hjust = 0.5) 
  )
```

## Coeficiente de correlação {.smaller}

```{r}
#| label: tbl-cor-bmass-flipper
#| tbl-cap: Correlação entre a massa corporal e o comprimento da nadadeira dos pinguins
#| tbl-cap-location: bottom

stats_cor_bmass_flipper <- cor.test(penguins$flipper_length_mm,
                                    penguins$body_mass_g)  

t_cor_b_mass_flipper <- round(stats_cor_bmass_flipper$statistic[[1]],2)
t_cor_b_mass_flipper <- str_c("t = ", t_cor_b_mass_flipper)  
r_sqrt_b_mass_flipper <- round(stats_cor_bmass_flipper$estimate[[1]]^2,2)
r_sqrt_b_mass_flipper <- str_c("r² = ", r_sqrt_b_mass_flipper)  
t_r_cor_bmass_flipper <- str_c(t_cor_b_mass_flipper, 
                               r_sqrt_b_mass_flipper, sep = "; ")  

tbl_matrix_cor_bmass_flipper <- penguins |> 
  select(flipper_length_mm, 
         body_mass_g) |> 
  drop_na() |> 
  correlate(diagonal = 1) |>
  shave() |> 
  gt() |>
  cols_align(
    align = "center", columns = c(2,3)
  ) |> 
  cols_label(
    term = ""
  ) |> 
  fmt_number(
    decimals = 2, drop_trailing_zeros = T 
  ) |> 
  sub_missing(missing_text = "") |> 
  text_transform(
    locations = cells_body(columns = 2, rows = 2),
    fn = function(x) {
      sub("^0\\.", ".", x)  
    }
  ) |> 
  tab_footnote(
    locations = cells_body(columns = 2, rows = 2), 
    footnote = md("*Nota. p* < .001"),
    placement = "right"
  ) |> 
  opt_footnote_marks(
    marks = "extended"
  ) |> 
  tab_source_note(
    source_note = t_r_cor_bmass_flipper
  ) |> 
  tab_options(
    table.width = pct(100),
    table.font.size = "26px"
  ) |> 
  opt_stylize(
    style = 1, color = "gray"
  ) |> 
  tab_style(
    locations = list(cells_stub()),
    style = list(
      cell_fill(color = "white"), 
      cell_text(color = "black")
    )
  )

tbl_matrix_cor_bmass_flipper
```

## O que sabemos até agora sobre a relação entre o comprimento da nadadeira e a massa corporal dos pinguins? {.smaller}

-   A partir do gráfico de dispersão e do teste de correlação de pearson, o que podemos dizer sobre a nossa equação?
    -   b tem uma inclinação positiva!
    -   Pinguins com com nadadeiras maiores tendem a ter maior massa corporal

## Questões para a regressão {.smaller}

$$
\hat{y} = a + bx
$$

-   Qual o valor numérico para a incliação (slope) *b*?
-   E o valor do intercepto *a*?
-   Vamos utilizar a regressão linear simples para obter essas respostas

::: aside
Por que colocamos um “chapéu” (acento circunflexo) em cima do $y$? É uma forma de notação comumente usada em regressão para indicar que temos um “valor ajustado”, ou o valor de $y$ na linha de regressão para um dado valor de $x$.
:::

# A tabela e a equação da regressão

## Tabela da regressão

```{r}
#| label: tbl-reg-bmass-flipper
#| tbl-cap: "Tabela de regressão linear simples - VI contínua"
#| tbl-cap-location: bottom

modelo_reg_simples_cont <- lm(body_mass_g ~ flipper_length_mm, 
                              data = penguins)

nomes_tabela_regressao <- c("Preditor", "Estimativa",
                            "Erro padrão", "t", "p")

tabela_modelo_reg_simples_cont <- modelo_reg_simples_cont |> 
  tidy() |> 
  mutate(
    across(where(is.double),
           \(x) round(x, 2)),
    term = case_when(term == "(Intercept)" ~ "Intercepto",
                     .default = term)
  ) |> 
  rename_with(~nomes_tabela_regressao) |> 
  gt() |> 
  sub_values(
    columns = 5,
    fn = function(x) x == 0 , 
    replacement = "< .001"
  ) |> 
  cols_align(
    align = "center"  
  ) |> 
  tab_source_note(
    source_note = r_sqrt_b_mass_flipper
  ) |> 
  tab_style_body(
    style = cell_text(align = "left"),
    values = c("flipper_length_mm", "Intercepto")
  ) |> 
  tab_options(
    table.width = pct(100),
    table.font.size = "22px"
  ) |> 
  opt_stylize(
    style = 1, color = "gray"
  )

tabela_modelo_reg_simples_cont
```

## Interpretando a tabela da regressão {.smaller}

```{r}
a_cont <- modelo_reg_simples_cont$coefficients[[1]]
a_cont <- round(a_cont, 3)
b_cont <- modelo_reg_simples_cont$coefficients[[2]]
b_cont <- round(b_cont, 3)
```

```{r}
tabela_modelo_reg_simples_cont
```

$$
\hat{y} = a + bx
$$

-   Estimativas
    -   a = Estimativa do Intercepto = `r a_cont`
    -   b = Estimativa de `flipper_length_mm` = `r b_cont`

$$
\hat{body\_mass\_g} = `r a_cont` + `r b_cont` * flipper\_length\_mm
$$

::: aside
Neste caso, o intercepto da linha de regressão tem uma interpretação matemática, mas ele não tem nenhuma interpretação prática, pois observar um valor de `flipper_length_mm` igual a 0 é impossível.
:::

## Interpretando a equação da regressão

$$
body\_mass\_g = `r a_cont` + `r b_cont` * flipper\_length\_mm
$$

::: {style="line-height: 1; font-size: 18pt"}
-   Quais conclusões podemos tirar dessa equação?
    -   O sinal de b é positivo, portanto há uma relação positiva entre as variáveis
        -   Quanto maior a pontuação em `flipper_length_mm` maior a pontuação em `body_mass_g`
        -   Ou seja: um tamanho maior da nadadeira está associado a maior massa corporal dos pinguins
    -   Interpretação do valor de b (estimativa de `flipper_length_mm`):
        -   O coeficiente associado ao comprimento da nadadeira é 49.7. Isso significa que, para cada aumento de 1 mm no comprimento da nadadeira, o peso dos pinguins aumenta em média 49.7 gramas
:::

## Valores observados, valores ajustados (previstos) e os resíduos {.smaller}

$$
body\_mass\_g = `r a_cont` + `r b_cont`*flipper\_length\_mm
$$

```{r}
penguins |> 
  mutate(
    id = 1:n()
  ) |> 
  select(id, body_mass_g, flipper_length_mm) |> 
  slice_head(n = 1) |> 
  gt() |> 
  cols_align(
    align = "center"  
  ) |> 
  tab_options(
    table.width = pct(100),
    table.font.size = "22px"
  ) |> 
  opt_stylize(
    style = 1, color = "gray"
  )


a <- modelo_reg_simples_cont$coefficients[[1]]
b <- modelo_reg_simples_cont$coefficients[[2]]
x <- penguins[[1, 5]]
ajustado <- a + b*x
observado <- penguins[[1, 6]]
residuo <- observado - ajustado

```

-   Valor observado de body_mass_g = $`r observado`$
-   Valor ajustado/previsto
    -   $body\_mass\_g = `r round(a, 3)` + `r round(b, 3)`* `r x`$
    -   $body\_mass\_g = `r round(ajustado, 3) `$
-   $\text{Resíduo} = \text{valor observado} - \text{valor ajustado}$
    -   $\text{Resíduo} =  `r observado` - `r  round(ajustado, 3)`$
    -   $\text{Resíduo} = `r round(residuo, 3)`$

## 

```{r}
#| out-width: 70%

modelo_reg_simples_cont |> 
  augment() |> 
  ggplot(
    aes(flipper_length_mm, body_mass_g)
  ) +
  geom_point(
    color = "#569BBD", alpha = 0.6,
    size = 3
  ) +
  geom_point(data = penguins |>  filter(flipper_length_mm == 172), 
             aes(flipper_length_mm, body_mass_g), 
             shape = 23, size = 5, color = "gray", stroke = 1.5) +
  geom_point(data = penguins |>  filter(flipper_length_mm == 216,
                                        body_mass_g == 4100), 
             aes(flipper_length_mm, body_mass_g), 
             shape = 1, size = 5, color = "red", stroke = 1.5) +
  geom_smooth(
    method = "lm", se = F,
    color = "#F05133",linetype = 2
  ) + 
  annotate(
    "segment",x = 171.9, xend = 171.9,
    y = 2765, yend = 3050, color = "gray",
    linewidth = 1
  ) + 
  annotate(
    "segment",x = 216, xend = 216,
    y = 4951, yend = 4120, color = "#F05133",
    linewidth = 1
  ) +
  labs(
    title = "Gráfico de diserpesão da relação\nentre massa corporal e comprimento da nadadeira",
    subtitle = "Resíduos realçados"
  ) +
  theme(
    plot.title = element_text(hjust = 0.5),
    plot.subtitle = element_text(hjust = 0.5)
  )
```

## Valores observados, valores ajustados (previstos) e os resíduos {.smaller}

```{r}
#| label: tbl-ajust-resid-cont
#| tbl-cap: "Tabela com valores observados, valores previstos e os resíduos"
#| tbl-cap-location: bottom
modelo_reg_simples_cont |> 
  augment() |> 
  select(
    id = .rownames, body_mass_g, 
    flipper_length_mm, 
    "Valores previstos" = .fitted,
    "Resíduos" = .resid 
  ) |> 
  slice_head(n = 9) |> 
  gt() |> 
  cols_align(
    align = "center"  
  ) |> 
  fmt_number(
    columns = c(4,5),
    decimals = 3, use_seps = F
  ) |> 
  tab_options(
    table.width = pct(100),
    table.font.size = "22px"
  ) |> 
  opt_stylize(
    style = 1, color = "gray"
  )
```

## [Explicar R\^2]{style="color: red;"}

## Correlação e regressão linear simples

```{r}
tabela_modelo_reg_simples_cont
tbl_matrix_cor_bmass_flipper
```

# Uma variável independente categórica

## Pergunta de partida

Quanto a lárgura da sépala (`Sepal.Width`) pode variar em função da espécie de flor (`Species`)? Inicialmente, vamos trabalhar somente com as espécies versicolor e setosa.

# Análise de dados exploratória

## Estatísticas e Gráficos {.smaller}

::: {style="line-height: 1;"}
-   Estatística descritiva
    -   Variável Dependente (contínua)
        -   Mínimo
        -   Máximo
        -   Média
        -   Desvio padrão
        -   Histograma
    -   Variável independente (categórica)
        -   Tabela de frequência
        -   Gráfico de barras
-   Estatística Bivariada
    -   Boxplot
    -   Tabelas para compração entre grupos
    -   Teste T para amostras independentes (VI dicotômica)
:::

## Estatísticas descritivas {.smaller}

```{r}
#| label: tbl-univariadas-irs
#| tbl-cap: Estatísticas univariadas para a largura da sépala
#| tbl-cap-location: bottom

variavel <- tribble(
  ~Variável,
  "Sepal.Width"
)

iris_filter |> 
  summarise(
    N = n(),
    NAs = sum(is.na(Sepal.Width)),
    Média = mean(Sepal.Width),
    "Desvio padrão" = sd(Sepal.Width),
    Mínimo = min(Sepal.Width),
    Máximo = max(Sepal.Width)
  ) |> 
  add_column(variavel, .before = 1) |> 
  gt() |> 
  cols_align(
    align = "center"  
  ) |> 
  fmt_number(
    columns = c("Média", "Desvio padrão"),
    decimals = 2
    ) |> 
  tab_style_body(
    style = cell_text(align = "left"),
    values = "Sepal.Width"
  ) |> 
  tab_options(
    table.width = pct(100),
    table.font.size = "26px"
  ) |> 
  opt_stylize(
    style = 1, color = "gray"
  )
```

## Histograma

```{r}
iris_filter |> 
  ggplot(
    aes(Sepal.Width)
  ) +
  geom_histogram(
    bins = 10,
    fill = "#569BBD",
    color = "#FFFFFF"
  ) 
```

## Tabela de frequência e gráfico de barras

::::: columns
::: {.column width="50%"}
```{r}
iris_filter |> 
  count(Species) |> 
  mutate(
    "%" = n/sum(n)
  ) |> 
  gt() |> 
  cols_align(
    align = "center"  
  ) |> 
  fmt_number(
    decimals = 0, 
  ) |> 
  fmt_percent(
    columns = 3, decimals = 1
    ) |> 
  tab_options(
    table.width = pct(100),
    table.font.size = "22px"
  ) |> 
  opt_stylize(
    style = 1, color = "gray"
  )
```
:::

::: {.column width="50%"}
```{r}
iris_filter |> 
  ggplot(
    aes(Species, fill =  Species)
    ) +
  geom_bar() +
  scale_fill_colorblind() +
  theme(
    legend.position = "none"
  )
```
:::
:::::

## Gráfico de caixa

```{r}
iris_filter |> 
  ggplot(
    aes(Sepal.Width, 
        fct_reorder(Species, Sepal.Width, mean))
  ) +
  geom_boxplot(color = "#569BBD") +
  stat_boxplot(
    geom= 'errorbar' , width = 0.3
  ) +
  labs(
    y = "Species"
  )
  
  
```

## Comparação entre grupos

```{r}
iris_filter |> 
  summarise(
    N = n(),
    NAs = sum(is.na(Sepal.Width)),
    Média = mean(Sepal.Width),
    "Desvio padrão" = sd(Sepal.Width),
    Mínimo = min(Sepal.Width),
    Máximo = max(Sepal.Width),
    .by = Species
  ) |> 
  arrange(Média) |> 
  gt() |> 
  cols_align(
    align = "center"  
  ) |> 
  fmt_number(
    columns = c("Média", "Desvio padrão"),
    decimals = 2
  ) |> 
  tab_style_body(
    style = cell_text(align = "left"),
    values = c("setosa", "virginica",
               "versicolor")
  ) |> 
  tab_options(
    table.width = pct(100),
    table.font.size = "26px"
  ) |> 
  opt_stylize(
    style = 1, color = "gray"
  )
```

## Diferença entre as Médias

```{r}
#| label: tbl-diferenca-medias
#| tbl-cap: Diferença entre as médias de versicolor e setosa
#| tbl-cap-location: bottom
iris_filter |> 
  summarise(
    Média = mean(Sepal.Width),
    .by = Species
  ) |> 
  arrange(Média) |> 
  mutate(
    Diferença = Média - lag(Média)
  ) |> 
  gt() |> 
  cols_align(
    align = "center"  
  ) |> 
  fmt_number(
    columns = c("Média", "Diferença"),
    decimals = 2
  ) |> 
  sub_missing(
    missing_text = "-"
  ) |> 
  tab_style_body(
    style = cell_text(align = "left"),
    values = c("setosa", "virginica",
               "versicolor")
  ) |> 
  tab_options(
    table.width = pct(100),
    table.font.size = "26px"
  ) |> 
  opt_stylize(
    style = 1, color = "gray"
  )
```

## Teste T para amostras independentes

```{r}
t.test(Sepal.Width ~ Species, data = iris_filter) |> 
  tidy() |> 
  select(
    Estatística = statistic, 
    p = p.value
    ) |> 
  mutate(
    Variável = "Sepal.Width",
    teste = "t de Student",
    gl = 98,
    p = "< .001"
  ) |> 
  relocate(c("Variável", "teste"),
           .before = 1) |> 
  relocate(gl, .before = p) |> 
  gt() |> 
  cols_align(
    align = "center"  
  ) |> 
  cols_label(
    Variável = "",
    teste = ""
  ) |> 
  fmt_number(
    columns = Estatística,
    decimals = 3
  ) |> 
  tab_style_body(
    style = cell_text(align = "left"),
    values = "Sepal.Width"
  ) |> 
  tab_options(
    table.width = pct(100),
    table.font.size = "26px"
  ) |> 
  opt_stylize(
    style = 1, color = "gray"
  )
```

## O que sabemos até agora sobre a relação entre as espécies de flor e a lárgura da sépala?

-   A partir do gráfico de caixa e do teste de t para amostras independentes, o que podemos dizer sobre a nossa equação?
    -   Há uma diferença entre as médias das espécies setosa e versicolor!
    -   Flores da espécie setosa tem, em média, sépalas mais largas

# A tabela e a equação da regressão

## Tabela da regressão

```{r}
modelo_reg_simples_cat <- lm(Sepal.Width ~ Species, 
                             data = iris_filter)

r_sqrt_swidth_species <- modelo_reg_simples_cat |> 
  glance() |> 
  select(r.squared) |> 
  pull()

r_sqrt_swidth_species <- round(r_sqrt_swidth_species, 2)
r_sqrt_swidth_species <- str_c("r² = ", r_sqrt_swidth_species)
```

```{r}
#| label: tbl-reg-swidth-species
#| tbl-cap: "Tabela de regressão linear simples - VI categórica"
#| tbl-cap-location: bottom


tabela_modelo_reg_simples_cat <- modelo_reg_simples_cat |> 
  tidy() |> 
  mutate(
    across(where(is.double),
           \(x) round(x, 2)),
    term = case_when(term == "(Intercept)" ~ "Intercepto",
                     .default = term)
  ) |> 
  rename_with(~nomes_tabela_regressao) |> 
  gt() |> 
  sub_values(
    columns = 5,
    fn = function(x) x == 0 , 
    replacement = "< .001"
  ) |> 
  cols_align(
    align = "center"  
  ) |> 
  tab_source_note(
    source_note = r_sqrt_swidth_species
  ) |> 
  tab_style_body(
    style = cell_text(align = "left"),
    values = c("Intercepto", "Speciesversicolor")
  ) |> 
  tab_options(
    table.width = pct(100),
    table.font.size = "22px"
  ) |> 
  opt_stylize(
    style = 1, color = "gray"
  )

tabela_modelo_reg_simples_cat
```

## Interpretando a tabela da regressão {.smaller}

```{r}
a_cat <- modelo_reg_simples_cat$coefficients[[1]]
a_cat <- round(a_cat, 2)
b_cat <- modelo_reg_simples_cat$coefficients[[2]]
b_cat <- round(b_cat, 2)
```

```{r}
tabela_modelo_reg_simples_cat
```

::: {style="line-height: 1; font-size: 75%"}
$$
\hat{y} = a + bx
$$

-   Estimativas
    -   a $=$ Estimativa do Intercepto $= `r a_cat`$
        -   Intercepto $=$ média da categoria de referência (setosa)
    -   b = Estimativa de `Speciesversicolor` $= `r b_cat`$
        -   b $=$ Diferença entre a média de versicolor e a média da categoria de referência (setosa)
        -   Média de versicolor $= Intercepto + b$\
        -   Média de versicolor $= `r a_cat` +  (`r b_cat`)$ $= `r a_cat + b_cat`$
    -   Mesmos valores exibidos na @tbl-diferenca-medias
:::

::: aside
A categoria de referência é definida por ordem alfabética, mas esse comportamento pode ser alterado
:::

## Interpretando a equação da regressão

$$
\hat{y} = \hat{Sepal.Width} = b_0 + 1_{versicolor}(x)
$$
