---
title: "Inferência"
subtitle: "Ánalise de Covariância (ANCOVA)"
format: 
  revealjs:
      code-link: true
      code-tools: true
      code-line-numbers: false
      logo: img/brasao1_horizontal_cor_300dpi.png
      theme: simple
      css: logo.css
progress: true
slide-number: true
editor: visual
editor_options: 
  chunk_output_type: console
---

```{r}
#| label: setup
library(tidyverse)
library(rstatix)
library(lmtest)
library(broom)
library(car)
library(MASS)
library(olsrr)
library(effects)
library(effectsize)
library(datarium)
library(conflicted)
library(emmeans)
conflicts_prefer(dplyr::filter)
conflicts_prefer(dplyr::recode)
conflicts_prefer(dplyr::select)
conflicts_prefer(effectsize::eta_squared)
```

```{r}
#| include: false
source("./_common.R")
```

## Pacotes utilizados

```{r}
#| echo: true
#| eval: false
library(tidyverse)
library(rstatix)
library(lmtest)
library(broom)
library(car)
library(MASS)
library(olsrr)
library(effects)
library(datarium)
library(effectsize)
library(conflicted)
conflicts_prefer(dplyr::filter)
conflicts_prefer(dplyr::recode)
conflicts_prefer(dplyr::select)
conflicts_prefer(effectsize::eta_squared)
conflicts_prefer(dplyr::lag)
```

## Pergunta de partida e hipótese 1

**Pergunta de pesquisa:**\
Existe diferença no peso ao nascer entre bebês de mães fumantes e bebês de mães não fumantes, mesmo após controlar o efeito do peso materno pré-gestacional?

**Hipótese:**\
Bebês de mães fumantes apresentam, em média, peso ao nascer significativamente diferente daqueles de mães não fumantes, independentemente do peso materno pré-gestacional.

## Quem é quem na pergunta

-   VD: peso dos bebês ao nascer (`bwt`)
-   VI: condição da mãe como fumante ou não fumante - duas categorias (`smoke`)
-   Covariável: peso materno pré-gestacional (`lwt`)

## Obtenção do banco de dados

```{r}
#| echo: true
df <- birthwt |> 
  as_tibble() |> 
  select(bwt, lwt, smoke)
```

## Uma olhada no banco de dados

```{r}
#| echo: true
df |> 
  slice_sample(n = 10) |> 
  print(n = Inf)
```

## Manipulação do dados

```{r}
#| echo: true
df <- df |> 
  mutate(
    smoke = case_when(smoke == 0 ~ "Não",
                      .default = "Sim"),
    smoke = fct_relevel(smoke, "Não")
  )

df
```

## Exploração dos dados {.smaller}

::: panel-tabset
### Tabela

```{r}
#| echo: true
df |> 
  summarise(
    M = mean(bwt, na.rm = T),
    DP = sd(bwt, na.rm = T),
    .by = smoke
  )

```

### Gráfico de caixa

```{r}
#| echo: true
#| out-width: 70%
df |> 
  ggplot(aes(smoke, bwt)) + 
  geom_boxplot()
```
:::

# Avaliação de pressupostos

## Homogeidade da variancia entre os grupos da VI em relação a VD

```{r}
#| echo: true
df |> 
  levene_test(
    formula = bwt ~ smoke, center = "mean"
  )
```

## Linearidade da relação entre a covariável e a VD em cada nível da VI {.smaller}

```{r}
#| echo: true
#| output-location: slide
#| out-width: 70%
df |> 
  ggplot(
    aes(lwt, bwt)
  ) + 
  geom_point() + 
  geom_smooth(
    method = "lm", se = F,
    color = "red"
  ) + 
  facet_wrap(~smoke)
```

## Linearidade da relação entre a covariável e a VD em cada nível da VI: separação do banco de dados por grupo

```{r}
#| echo: true
df_smoke_sim <- df |> 
  filter(smoke == "Sim")

df_smoke_nao <- df |> 
  filter(smoke == "Não")
```

## [Linearidade da relação entre a covariável e a VD em cada nível da VI: "Sim"]{style="font-size: 26pt;"} {.smaller}

::: panel-tabset
### Modelo

```{r}
#| echo: true
modelo_sim <- lm(
  formula = lwt ~ bwt, 
  data = df_smoke_sim
)
```

### Gráfico de resíduos X valores ajustados

```{r}
#| echo: true
#| out-width: 50%
modelo_sim |> 
  augment() |> 
  ggplot(
    aes(.fitted, .resid)
  ) + 
  geom_point() + 
  geom_smooth() + 
  geom_hline(
    yintercept = 0, linetype = 2, 
    color = "red")
```

### Teste de Harvey-Collier

```{r}
#| echo: true
harvtest(formula = lwt ~ bwt, data = df_smoke_sim)
```
:::

## [Linearidade da relação entre a covariável e a VD em cada nível da VI: Não]{style="font-size: 26pt;"} {.smaller}

::: panel-tabset
### Modelo

```{r}
#| echo: true
modelo_nao <- lm(
  formula = lwt ~ bwt, 
  data = df_smoke_nao
)
```

### Gráfico de resíduos X valores ajustados

```{r}
#| echo: true
#| out-width: 50%
modelo_nao |> 
  augment() |> 
  ggplot(
    aes(.fitted, .resid)
  ) + 
  geom_point() + 
  geom_smooth() + 
  geom_hline(
    yintercept = 0, linetype = 2, 
    color = "red"
  )
```

### Teste de Harvey-Collier

```{r}
#| echo: true
harvtest(formula = lwt ~ bwt, data = df_smoke_nao)
```
:::

## Independência da covariável e da VI

```{r}
#| echo: true
modelo_cov_vi <- lm(lwt ~ smoke, data = df)

modelo_cov_vi |> 
  tidy() |> 
  mutate(
    across(where(is.double),
           \(x) round(x, 3))
  )
```

# ANCOVA

## Modelo

```{r}
#| echo: true
modelo_ancova <- aov(
  formula = bwt ~ lwt + smoke, 
  data = df
)

Anova(modelo_ancova, type = 3) |> 
  tidy() |> 
  mutate(
    across(where(is.double),
           \(x) round(x, 3))
  )
```

# Mais pressupostos a serem avaliados

## [Homogeneidade das inclinações de regressão]{style="font-size: 26pt;"} {.smaller}

::: panel-tabset
### gráfico

```{r}
#| echo: true
#| out-width: 60%
df |> 
  ggplot(
    aes(lwt, bwt, color = smoke)
  ) + 
  geom_point() + 
  geom_smooth(
    method = "lm"
  )
```


### Interação no modelo

```{r}
#| echo: true
modelo_interacao <- aov(bwt ~ lwt*smoke, data = df)

Anova(modelo_interacao, type = 3) |> 
  tidy() |> 
  mutate(
    across(where(is.double),
           \(x) round(x, 3))
  )
```
:::

## [Homocedasticidade]{style="font-size: 26pt;"} {.smaller}

::: panel-tabset
### Gráfico valores ajustados x resíduos

```{r}
#| echo: true
#| out-width: 45%
modelo_ancova |> 
  augment() |> 
  ggplot(
    aes(.fitted, .resid)
  ) + 
  geom_point() + 
  geom_smooth(
    se = F, color = "red"
    )
```

### Teste de Levene

```{r}
#| echo: true
modelo_ancova |> 
  augment() |> 
  levene_test(.resid ~ smoke, center = "mean")
```

### Teste de Breusch Pagan

```{r}
#| echo: true
ols_test_breusch_pagan(modelo_ancova)
```
:::

## Normalidade dos resíduos {.smaller}

::: panel-tabset
### Teste de Shapiro-Wilk

```{r}
#| echo: true
modelo_ancova |>
  augment() |> 
  shapiro_test(.resid)
```

### Gráfico qq de resíduos

```{r}
#| echo: true
#| out-width: 50%
modelo_ancova |> 
  augment() |> 
  ggplot(aes(sample = .resid)) + 
  stat_qq() +
  stat_qq_line()
```
:::

## Médias marginais estimadas

```{r}
emmeans(modelo_ancova, "smoke") 
```

## Tamanho de efeito

```{r}
eta_squared(modelo_ancova)
eta_squared(modelo_ancova, partial = F)
omega_squared(modelo_ancova)
omega_squared(modelo_ancova, partial = F)
```

## Pergunta de partida e hipótese 2

**Pergunta de pesquisa:**

**Hipótese:**\

## Quem é quem na pergunta

-   VD:
-   VI:
-   Covariável:

## Obtenção do banco de dados

```{r}
#| echo: true
df <- anxiety |> 
  select(
    id, group, "pre_teste" = t1,
    "pos_teste" = t3
  )
```

## Uma olhada no banco de dados

```{r}
#| echo: true
df |> 
  slice_sample(n = 10) |> 
  print(n = Inf)
```

## Manipulação do dados

```{r}
#| echo: true
df <- df |> 
  mutate(
    group = fct_relevel(group, c("grp3", "grp2", "grp1"))
  )
```

## Exploração dos dados {.smaller}

::: panel-tabset
### Tabela

```{r}
#| echo: true
df |> 
  summarise(
    M = mean(pos_teste, na.rm = T),
    DP = sd(pos_teste, na.rm = T),
    .by = group
  ) |> 
  arrange(M)
```

### Gráfico de caixa

```{r}
#| echo: true
#| out-width: 70%
df |> 
  ggplot(aes(group, pos_teste)) + 
  geom_boxplot()
```
:::

# Avaliação de pressupostos

## Homogeidade da variancia entre os grupos da VI em relação a VD

```{r}
#| echo: true
df |> 
  levene_test(
    formula = pos_teste ~ group
  )
```

## Linearidade da relação entre a covariável e a VD em cada nível da VI {.smaller}

```{r}
#| echo: true
#| output-location: slide
#| out-width: 70%
df |> 
  ggplot(
    aes(pre_teste, pos_teste)
  ) + 
  geom_point() + 
  geom_smooth(
    method = "lm", se = F,
    color = "red"
  ) + 
  facet_wrap(~group)
```

## Linearidade da relação entre a covariável e a VD em cada nível da VI: separação do banco de dados por grupo

```{r}
#| echo: true
df_grp_1 <- df |> 
  filter(group == "grp1")

df_grp_2 <- df |> 
  filter(group == "grp2")

df_grp_3 <- df |> 
  filter(group == "grp3")
```

## [Linearidade da relação entre a covariável e a VD em cada nível da VI: "Grupo 1"]{style="font-size: 26pt;"} {.smaller}

::: panel-tabset
### Modelo

```{r}
#| echo: true
modelo_grp_1 <- lm(
  formula = pos_teste ~ pre_teste, 
  data = df_grp_1
)
```

### Gráfico de resíduos X valores ajustados

```{r}
#| echo: true
#| out-width: 50%
modelo_grp_1 |> 
  augment() |> 
  ggplot(
    aes(.fitted, .resid)
  ) + 
  geom_point() + 
  geom_smooth() + 
  geom_hline(
    yintercept = 0, linetype = 2, 
    color = "red")
```

### Teste de Harvey-Collier

```{r}
#| echo: true
harvtest(
  formula = pos_teste ~ pre_teste, 
  data = df_grp_1
)
```
:::

## [Linearidade da relação entre a covariável e a VD em cada nível da VI: Group 2]{style="font-size: 26pt;"} {.smaller}

::: panel-tabset
### Modelo

```{r}
#| echo: true
modelo_grp_2 <- lm(
  formula = pos_teste ~ pre_teste, 
  data = df_grp_2
)
```

### Gráfico de resíduos X valores ajustados

```{r}
#| echo: true
#| out-width: 50%
modelo_grp_2 |> 
  augment() |> 
  ggplot(
    aes(.fitted, .resid)
  ) + 
  geom_point() + 
  geom_smooth() + 
  geom_hline(
    yintercept = 0, linetype = 2, 
    color = "red"
  )
```

### Teste de Harvey-Collier

```{r}
#| echo: true
harvtest(
  formula = pos_teste ~ pre_teste, 
  data = df_grp_2
  )
```
:::

## [Linearidade da relação entre a covariável e a VD em cada nível da VI: Group 3]{style="font-size: 26pt;"} {.smaller}

::: panel-tabset
### Modelo

```{r}
#| echo: true
modelo_grp_3 <- lm(
  formula = pos_teste ~ pre_teste, 
  data = df_grp_3
)
```

### Gráfico de resíduos X valores ajustados

```{r}
#| echo: true
#| out-width: 50%
modelo_grp_3 |> 
  augment() |> 
  ggplot(
    aes(.fitted, .resid)
  ) + 
  geom_point() + 
  geom_smooth() + 
  geom_hline(
    yintercept = 0, linetype = 2, 
    color = "red"
  )
```

### Teste de Harvey-Collier

```{r}
#| echo: true
harvtest(
  formula = pos_teste ~ pre_teste, 
  data = df_grp_3
  )
```
:::

## Independência da covariável e da VI

```{r}
#| echo: true
modelo_cov_vi <- lm(pre_teste ~ group, data = df)

modelo_cov_vi |> 
  tidy() |> 
  mutate(
    across(where(is.double),
           \(x) round(x, 3))
  )
```

# ANCOVA

## Manipulação dos dados

```{r}
#df <- df |> 
 # mutate(
  #  group = structure(group, contrasts = contr.helmert(3))
  #)


#contrasts(df$group) <- contr.helmert(3)


# Garantir que a ordem dos níveis esteja correta:
df$group <- factor(df$group, levels = c("grp1", "grp2", "grp3"))

# Definindo os contrastes manualmente:
contrasts(df$group) <- cbind(
  "grp1_vs_grp2grp3" = c(1, -0.5, -0.5),
  "grp2_vs_grp3"     = c(0, 1, -1)
)
```

## Modelo: contraste pairwise

```{r}
#| echo: true
modelo_ancova <- aov(
  formula = pos_teste ~ pre_teste + group, 
  data = df, 
)

Anova(modelo_ancova_pair, type = 3) |> 
  tidy() |> 
  mutate(
    across(where(is.double),
           \(x) round(x, 3))
  )
```

# Mais pressupostos a serem avaliados

## [Homogeneidade das inclinações de regressão]{style="font-size: 26pt;"} {.smaller}

::: panel-tabset
### gráfico

```{r}
#| echo: true
#| out-width: 60%
df |> 
  ggplot(
    aes(pre_teste, pos_teste, color = group)
  ) + 
  geom_point() + 
  geom_smooth(
    method = "lm"
  )
```

### Interação no modelo

```{r}
#| echo: true
modelo_interacao <- aov(pos_teste ~ pre_teste*group, data = df)

Anova(modelo_interacao, type = 3) |> 
  tidy() |> 
  mutate(
    across(where(is.double),
           \(x) round(x, 3))
  )
```
:::

## [Homocedasticidade]{style="font-size: 26pt;"} {.smaller}

::: panel-tabset
### Gráfico valores ajustados x resíduos

```{r}
#| echo: true
#| out-width: 45%
modelo_ancova |> 
  augment() |> 
  ggplot(
    aes(.fitted, .resid)
  ) + 
  geom_point() + 
  geom_smooth(
    se = F, color = "red"
    )
```

### Teste de Levene

```{r}
#| echo: true
modelo_ancova |> 
  augment() |> 
  levene_test(.resid ~ group, center = "mean")
```

### Teste de Breusch Pagan

```{r}
#| echo: true
ols_test_breusch_pagan(modelo_ancova)
```
:::

## Normalidade dos resíduos {.smaller}

::: panel-tabset
### Teste de Shapiro-Wilk

```{r}
#| echo: true
modelo_ancova |>
  augment() |> 
  shapiro_test(.resid)
```

### Gráfico qq de resíduos

```{r}
#| echo: true
#| out-width: 50%
modelo_ancova |> 
  augment() |> 
  ggplot(aes(sample = .resid)) + 
  stat_qq() +
  stat_qq_line()
```
:::

## Médias marginais estimadas

```{r}
emmeans(modelo_ancova_pair, "group")
```

## Tamanho de efeito

```{r}
eta_squared(modelo_ancova)
eta_squared(modelo_ancova, partial = F)
omega_squared(modelo_ancova)
omega_squared(modelo_ancova, partial = F)
```

## Contrastes - pairwise

```{r}
summary.lm(modelo_ancova_pair) |> 
  tidy() |> 
  mutate(
    across(where(is.double),
           \(x) round(x, 3))
  )
```

```{r}
contrast(emm_pair, "pairwise")
```

### Contrastes - helmert

## Teste Post-Hoc

```{r}
contrast(emm_pair, "tukey")
```
