---
title: "Exploração de dados: projeto"
lang: pt-br
format: 
  html:
     fig.retina: 2
     fig.width: 6
     fig.asp: 2/3
     fig-dpi: 300
     fig-align: center
     toc: true
echo: false
message: false
warning: false
editor: visual
editor_options: 
  chunk_output_type: console
---

```{r}
library(tidyverse)
library(gt)
```

```{r}
code_book <- read_csv("C:/projetos-r/pesquisa-quanti-psi-ufc/data/tmcs_assedio_moral_code_book.csv")

tmcs_assedio_moral <- read_csv("C:/projetos-r/pesquisa-quanti-psi-ufc/data/tmcs_assedio_moral.csv")
```

## Pesquisa sobre assédio moral no trabalho e saúde mental

Um estudo foi realizado com professores de escolas públicas de todo o Brasil (n = `r nrow(tmcs_assedio_moral)`) para avaliar a repercussão do assédio moral no trabalho para a saúde mental. A partir das orientações a seguir, explore o banco de dados do estudo utilizando gráficos e tabelas.

## Banco de Dados `tmcs_assedio_moral`

-   Formato: um banco de dados com `r nrow(tmcs_assedio_moral)` casos e `r ncol(tmcs_assedio_moral)` variáveis descritas no livro de códigos apresentado adiante.

### Livro de códigos

```{r}
code_book |> 
  gt() |> 
  cols_align(
    align =  "center",
    columns = c(Índice, Item)
  ) |> 
  tab_style(
    style = cell_text(align = "center"),
    locations = cells_column_labels(
      columns = Descrição)
  )
```

## Instrumentos

### Transtornos Mentais Comuns

O Self-Reporting Questionnaire-20 (SRQ-20) é uma ferramenta de triagem para transtornos mentais não psicóticos (transtornos mentais comuns - TMC), como insônia, dificuldade de concentração, fadiga, dores de cabeça e falta de apetite (por exemplo, “Faça você se cansa facilmente?”). Este instrumento é composto por 20 afirmações com opções binárias de resposta “sim” ou “não”. As respostas negativas são pontuadas como zero, enquanto as respostas positivas são pontuadas como 1. As pontuações são então somadas, com ponto de corte estabelecido em 7/8 para distinguir entre ausência e presença de TMC, respectivamente (Gonçalves et al., 2008).

```{r}
code_book |> 
  select(Item, Descrição) |> 
  filter(str_detect(Item, "srq")) |> 
  gt() |> 
  cols_align(
    align =  "center",
    columns = c(Item)
  ) |> 
  tab_style(
    style = cell_text(align = "center"),
    locations = cells_column_labels(
      columns = Descrição)
  ) |> 
  cols_align(
    align =  "left",
    columns = c(Descrição)  
  ) |> 
  cols_width(
    Item ~ px(50)
  )
```

### Assédio Moral no Local de Trabalho

O NAQ-R mede a exposição ao assédio moral no local de trabalho durante os seis meses anteriores, utilizando uma escala de resposta de cinco níveis que varia de nunca a diariamente (Einarsen et al., 2009). A versão do NAQ-R validada para professores (Cunha, 2023) compreende 22 itens categorizados em dois fatores: assédio moral pessoal (e. g., “Foram feitos comentários ofensivos sobre a sua pessoa, suas atitudes ou sobre sua vida privada.”), assédio moral relacionado ao trabalho (por exemplo, “Foi obrigado(a) a realizar um trabalho abaixo do seu nível de competência”). Os itens da escala não mencionam explicitamente “assédio moral”; em vez disso, a avaliação baseia-se na autopercepção do entrevistado sobre a exposição a comportamentos característicos do bullying no local de trabalho (Christ, 2011). As pontuações para cada fator são derivadas do cálculo das médias de seus respectivos itens, conforme a tabela a seguir:

```{r}
naq_tabela <- code_book |>
  select(Item, Descrição) |>
  filter(str_detect(Item, "^n2$|n5|n6|n7|n8|n9|n10|n11|n12|n13|n14|n15|n17|n20|n22|n3|n4|n16|n18|n19|n21")) |> 
  arrange(fct_relevel(Item, "n2","n5","n6","n7","n8","n9","n10","n11","n12","n13","n14","n15","n17","n20","n22","n3","n4","n16","n18","n19","n21"))
```

```{r}
naq_tabela <- naq_tabela |> 
  add_row(
    Descrição = "Assédio moral pessoal", Item = NA,
    .before = 1
  ) |> 
  add_row(
    Descrição = "Assédio moral relacionado ao trabalho",
    .before = 17
  )
```

```{r}
naq_tabela |> 
  gt() |> 
  sub_missing(missing_text = "") |> 
  tab_style(
    style = cell_text(weight = "bold"),
    locations = cells_body(
      columns = Descrição,
      rows = c(1,17)
    )
  ) |>
  cols_align(
    align =  "center",
    columns = c(Item)
  ) |> 
  tab_style(
    style = cell_text(align = "center"),
    locations = cells_column_labels(
      columns = Descrição)
  ) |> 
  cols_align(
    align =  "left",
    columns = c(Descrição)  
  ) |> 
  cols_width(
    Item ~ px(50)
  )
```

## Participantes

### Descrição dos dados e tabela

Descreva o perfil sociodemográfico dos participantes do estudo e gere uma tabela que sintetize estes dados. Utilize as normas da APA para a construção da tabela, conforme exemplos que podem ser encontrados [aqui](https://apastyle.apa.org/style-grammar-guidelines/tables-figures/sample-tables){.external target="_blank"}. 

### Gráficos

Gere gráficos para uma apresentação sobre as características sociodemográficas dos participantes da investigação.

## Assédio moral e TMCs

### Associação entre variáveis

A partir da pontuação total do SRQ-20, construa gráficos que analisem a associação entre TMCs e:

-   os dois tipos de assédio avaliados pelo NAQ-R (pessoal e relacionado ao trabalho);
-   a idade;
-   o tempo de experiência como professor e; 
-   a renda familiar per capita.

A partir das pontuações do assédio moral pessoal, bem como daquele relacionado ao trabalho, construa gráficos que avaliem a associação destas variáveis com:

-   a idade;
-   o tempo de experiência como professor e; 
-   a renda familiar per capita.

Discuta os achados de todos os gráficos obtidos.

### Comparação entre grupos

Construa gráficos que comparem os grupos de participantes gerados a partir do rastreio qualitativo de TMCs em relação:

-   aos dois tipos de assédio avaliados pelo NAQ-R (pessoal e relacionado ao trabalho);
-   à idade;
-   ao tempo de experiência como professor e; 
-   à renda familiar per capita.




