---
title: "Exploração de dados categóricos"
format: 
  revealjs:
      logo: img/brasao1_horizontal_cor_300dpi.png
      code-link: true
      code-tools: true
      code-line-numbers: false
      theme: simple
      echo: false
      message: false
      warning: false
progress: true
slide-number: true
editor: visual
editor_options: 
  chunk_output_type: console
---

```{r}
#| include: false
source("C:/projetos-r/pesquisa-quanti-psi-ufc/_common.R")
```

```{r}
#| label: setup

library(tidyverse)
library(janitor)
library(UsingR)
library(carData)
library(palmerpenguins)
library(gt)
library(scales)
library(ggthemes)
library(patchwork)
library(DT)
library(openintro)
conflicted::conflicts_prefer(dplyr::filter())
conflicted::conflicts_prefer(dplyr::select())
conflicted::conflicts_prefer(dplyr::lag())
conflicted::conflicts_prefer(dplyr::summarize)
conflicted::conflicts_prefer(dplyr::summarise)
conflicted::conflicts_prefer(scales::alpha)
conflicted::conflicts_prefer(scales::rescale)
```

```{r}
#| label: data

TitanicSurvival <- TitanicSurvival |> 
  tibble()
```


## O que vamos aprender?

-   Explorar dados categóricos usando:
    -   Tabelas e gráficos

# Bancos de dados utilizados

##  {background-image="img/pinguins.png" background-size="contain"}

## `penguins` {.smaller}

Medidas de tamanho para pinguins forrageadores adultos perto da Estação Palmer, Antártida. Inclui medidas para espécies de pinguins, ilha no Arquipélago Palmer, tamanho (comprimento da nadadeira, massa corporal, dimensões do bico) e sexo.

-   Formato: Um banco de dados com 344 observações e oito variáveis
    -   `species`: espécies de pinguins (Adélie, Chinstrap e Gentoo)
    -   `island`: ilha no arquipélago de Palmer, Antártida (Biscoe, Dream ou Torgersen)
    -   `bill_length_mm`: comprimento do bico em milímetros
    -   `flipper_length_mm`: comprimento da nadadeira em milímetros
    -   `body_mass_g`: massa corporal em gramas
    -   `sex`: sexo do pinguin (macho ou fêmea)
    -   `year`: ano em que foi realizado o estudo

## Uma olhada em `penguins`

```{r}
#| label: tbl-penguins
#| tbl-cap: Uma amostra aleatória de dez casos do banco de dados `penguins`
#| tbl-cap-location: bottom
penguins |> 
  slice_sample(n = 10) |> 
  gt() |> 
  cols_align(
    align = "center"  
  ) |> 
  tab_options(
    table.width = pct(100),
    table.font.size = "22px"
  ) |> 
  opt_stylize(
    style = 1, color = "gray"
  )
```

## {background-image="img/titanic.png" background-size="contain"}

## `TitanicSurvival` {.smaller}

Informações sobre o status de sobrevivência, sexo, idade e classe de passageiros de 1.309 passageiros no desastre do Titanic em 1912.

-   Formato: Um data frame com 1309 observações e 4 variáveis
    -   survived (sobreviveu): no or yes (não ou sim)
    -   sex (sexo): female or male (masculino ou feminino)
    -   age: idade em anos (frações quando crianças)
    -   passengerClass: classe do passageiro (1st, 2nd, or 3rd class - primeira, segunda ou terceira classe)
    
## Uma olhada em `TitanicSurvival`

```{r}
#| label: tbl-titanic
#| tbl-cap: Uma amostra aleatória de dez casos do banco de dados `TitanicSurvival`
#| tbl-cap-location: bottom

TitanicSurvival |> 
  slice_sample(n = 10) |> 
  gt() |> 
  cols_align(
    align = "center"  
  ) |> 
  tab_options(
    table.width = pct(100),
    table.font.size = "22px"
  ) |> 
  opt_stylize(
    style = 1, color = "gray"
  )
```

# Tabelas, Tabelas de contingência e gráficos de barras

## Tabela para uma variável

```{r}
#| label: tbl-especies-pinguins
#| tbl-cap: Contagens e proporções das espécies de pinguins
#| tbl-cap-location: bottom
penguins |> 
  count(species, sort = T) |>
  mutate(
    prop = n/sum(n),
  ) |> 
  rename(
    Espécies = species,
    "%" = prop
  ) |> 
  adorn_totals("row") |> 
  gt() |>
  fmt_percent(
    columns = "%"
  ) |> 
  cols_align(
    align = "center"  
  ) |> 
  tab_style_body(
    style = cell_text(align = "left"),
    values = c("Adelie", "Gentoo", "Chinstrap")
  ) |> 
  tab_style_body(
    style = cell_text(align = "center"),
    values = "Total"
  ) |> 
  tab_style(
    style = cell_text(align = "center"),
    locations = cells_column_labels(columns = "Espécies")
    ) |> 
  tab_options(
    table.width = pct(100),
    table.font.size = "26px"
  ) |> 
  opt_stylize(
    style = 1, color = "gray"
  )
```

## Gráficos de barras

```{r}
#| out-width: 70%
bar_species_count <- penguins |> 
  ggplot(aes(species, color = species,
             fill = species)) +
  geom_bar() +
  labs(
    y = "Contagem"
  ) +
  scale_color_colorblind() +
  scale_fill_colorblind() +
  theme(
    legend.position = "none"
  )

bar_species_prop <- penguins |> 
  ggplot(aes(species, y = after_stat(count/sum(count)),
             color = species,
             fill = species)) +
  geom_bar() +
  labs(
    y = NULL
  ) + 
  scale_y_continuous(labels = percent_format()) +
  scale_color_colorblind() +
  scale_fill_colorblind() +
  theme(
    legend.position = "none"
  )
  
bar_species_count + bar_species_prop
```

## Tabelas de contingência

Resume dados para duas variáveis categóricas

```{r}
#| label: tbl-pinguins-por-ilha
#| tbl-cap: Contagens das espécies de pinguins por ilha
#| tbl-cap-location: bottom

penguins |>
  rename(
    Ilha = island
  ) |> 
  count(Ilha, species) |> 
  pivot_wider(id_cols = Ilha, names_from = species, 
              values_from = n, values_fill = 0) |> 
  adorn_totals(where = c("row", "col")) |> 
  gt() |> 
  tab_spanner(
    label = "Espécie",
    columns = c(Adelie, Gentoo,	Chinstrap)
  ) |> 
  tab_style_body(
    style = cell_text(align = "left"),
    values = c("Biscoe", "Dream", "Torgersen")
  ) |> 
  tab_style(
    style = cell_text(align = "center"),
    locations = cells_column_labels(columns = "Ilha")
  ) |> 
  tab_style_body(
    style = cell_text(align = "center"),
    values = "Total"
  ) |> 
  tab_options(
    table.width = pct(100),
    table.font.size = "26px"
  ) |> 
  opt_stylize(
    style = 1, color = "gray"
    ) |> 
  cols_align(
    align = "center"  
  )
  
```

## Gráficos de barras com duas variáveis

```{r}
#| out-width: 70%

empilhado <- penguins |> 
  ggplot(aes(island, fill = species)) +
  geom_bar() +
  labs(
    caption = "Gráfico de barras empilhado"
    ) + 
  scale_fill_colorblind() +
  theme(
    text = element_text(size = 8),
    plot.caption = element_text(hjust = 0.5, size = 8)
    )

padronizado <- penguins |> 
  ggplot(aes(island, fill = species)) +
  geom_bar(position = "fill") +
  labs(
    y = "Proporção",
    caption = "Gráfico de barras padronizado"
    ) +
  scale_fill_colorblind() +
  theme(
    text = element_text(size = 8),
    plot.caption = element_text(hjust = 0.5, size = 8)
    )

separado <- penguins |> 
  ggplot(aes(island, fill = species)) +
  geom_bar(position = "dodge") +
  labs(
    caption = "Gráfico de barras separado"
    ) +
  scale_fill_colorblind() +
  theme(
    text = element_text(size = 8),
    plot.caption = element_text(hjust = 0.5, size = 8)
    )

(empilhado + padronizado)/separado +
  plot_layout(
    guides = "collect"
    ) + 
   plot_annotation(
    title = "Quantidade de pinguins por ilha",
    theme = theme(plot.title = element_text(hjust = 0.5))
  ) 
```

## [Gráfico de Barras Empilhado]{style="font-size: 75%"} {.smaller}

-   [Descrição: as barras para cada categoria do eixo x (neste caso, island) são empilhadas umas sobre as outras para mostrar a distribuição das subcategorias (neste caso, species) dentro de cada categoria. Esse tipo de gráfico é útil quando é razoável atribuir uma variável como explicativa e a outra como resposta.]{style="font-size: 75%"}
-   [Uso: é útil para visualizar a composição de cada categoria e comparar as somas totais de cada grupo, agrupando primeiro por uma variável e depois subdividindo pela outra.]{style="font-size: 75%"}
-   [Interpretação: você pode ver não apenas a contagem total para cada categoria do eixo x, mas também como essa contagem é dividida entre as diferentes subcategorias.]{style="font-size: 75%"}

```{r}
#| out-width: 70%
empilhado
```

## [Gráfico de Barras Padronizado]{style="font-size: 70%"} {.smaller}

-   [Descrição: cada barra é padronizada para ter a mesma altura (1 ou 100%) e mostra a proporção de cada subcategoria dentro da categoria principal. Esse tipo de gráfico é útil quando a variável primária no gráfico de barras empilhado está relativamente desequilibrada.]{style="font-size: 70%"}
-   [Uso: ideal para comparar as proporções relativas de subcategorias entre diferentes categorias principais, independentemente do tamanho total de cada categoria. No entanto, perdemos a noção do número total de casos que cada barra representa.]{style="font-size: 70%"}
-   [Interpretação: foco na proporção que cada subcategoria representa em relação ao total da categoria principal, eliminando a variação absoluta nas contagens.]{style="font-size: 70%"}

```{r}
#| out-width: 50%
padronizado
```

## [Gráfico de Barras Separado]{style="font-size: 75%"} {.smaller}

-   [Descrição: as barras de cada subcategoria são colocadas lado a lado (ou "dodge") para cada categoria principal no eixo x. Esse tipo de gráfico é mais neutro na apresentação, sem priorizar uma variável como explicativa e outra como resposta.]{style="font-size: 75%"}
-   [Uso: útil para comparar diretamente as contagens (ou proporções) de cada subcategoria dentro das categorias principais. Entretanto, exige mais espaço horizontal, e pode ser difícil discernir associações entre variáveis quando os tamanhos dos grupos são muito diferentes.]{style="font-size: 75%"}
-   [Interpretação: permite uma comparação clara das contagens de subcategorias entre as diferentes categorias principais.]{style="font-size: 75%"}

```{r}
#| out-width: 50%
separado
```

## Gráficos de barra e associação entre variáveis 

```{r}
#| out-width: 70%

TitanicSurvival |> 
  ggplot(aes(passengerClass, fill = survived)) + 
  geom_bar(position = "fill") + 
  labs(
    title = "Quantidade de sobreviventes por classe"
  ) +
  scale_fill_colorblind() +
  theme(
    plot.title = element_text(hjust = 0.5)
  )
```

# Proporções das linhas e das colunas

## Proporções das linhas

Contagem das células divididas pelo total das linhas

```{r}
#| label: tbl-sobrevivente-classe-linha
#| tbl-cap: "Contagens e proporções de passageiros por classe: percentuais nas linhas"
#| tbl-cap-location: bottom
TitanicSurvival |> 
  count(passengerClass, survived) |> 
  pivot_wider(id_cols = passengerClass, 
              names_from = survived, 
              values_from = n) |> 
  rowwise() |> 
  mutate(
    total_linhas = sum(c(no, yes)),
    prop_no = no/total_linhas,
    prop_yes = yes/total_linhas,
    total_prop = sum(c(prop_no, prop_yes))
  ) |> 
  relocate(prop_no, .after = no) |> 
  relocate(prop_yes, .after = yes) |> 
  gt() |> 
  fmt_percent(
    columns = c(prop_no, prop_yes, total_prop),
    decimals = 1, 
  ) |> 
  tab_spanner(
    label = "Sobrevivência",
    columns = no:prop_yes
  ) |> 
  cols_align(
    align = "center"  
  ) |> 
  tab_style_body(
    style = cell_text(align = "left"),
    values = c("1st", "2nd", "3rd")
  ) |> 
  tab_style(
    style = cell_text(align = "center"),
    locations = cells_column_labels(columns = "passengerClass")
  ) |> 
  tab_options(
    table.width = pct(100),
    table.font.size = "26px"
  ) |> 
  opt_stylize(
    style = 1, color = "gray"
  ) |> 
  cols_label(
    passengerClass = "Classe do passageiro",
    no = "Não",
    prop_no = "%",
    yes = "Sim",
    prop_yes = "%",
    total_linhas = "Total",
    total_prop = "%"
  )
```

## Proporções das colunas

Contagem das células divididas pelo total das colunas

```{r}
#| label: tbl-sobrevivente-classe-coluna
#| tbl-cap: "Contagens e proporções de passageiros por classe: percentuais nas colunas"
#| tbl-cap-location: bottom

TitanicSurvival |> 
  count(passengerClass, survived) |> 
  mutate(
    prop = n/sum(n),
    .by = survived
  ) |> 
  pivot_wider(id_cols = passengerClass, names_from = survived, 
              values_from = c(n, prop), names_vary = "slowest") |> 
  adorn_totals(where = "row") |> 
  gt() |> 
  fmt_percent(
    columns = c(prop_no, prop_yes),
    decimals = 1, 
  ) |> 
  tab_spanner(
    label = "Sobrevivência",
    columns = n_no:prop_yes
  ) |> 
  cols_align(
    align = "center"  
  ) |> 
  tab_style_body(
    style = cell_text(align = "left"),
    values = c("1st", "2nd", "3rd")
  ) |> 
  tab_style(
    style = cell_text(align = "center"),
    locations = cells_column_labels(columns = "passengerClass")
  ) |> 
  tab_style_body(
    style = cell_text(align = "center"),
    values = "Total"
  ) |> 
  tab_options(
    table.width = pct(100),
    table.font.size = "26px"
  ) |> 
  opt_stylize(
    style = 1, color = "gray"
  ) |> 
  cols_label(
    passengerClass = "Classe do passageiro",
    n_no = "Não",
    prop_no = "%",
    n_yes = "Sim",
    prop_yes = "%"
  )
```

# Comparação de dados numéricos entre grupos: gráficos e tabelas

## Histogramas

A cor pode ser usada para dividir histogramas para variáveis numéricas pelos níveis de uma variável categórica.

```{r}
#| out-width: 70%
hist_mass_sex_penguins <- penguins |> 
  drop_na(sex) |> 
  ggplot(aes(body_mass_g, fill = sex)) +
  geom_histogram(bins = 20, alpha = 0.5, 
                 color = "#FFFFFF") + 
  labs(
    title = "Histograma da massa corporal \ndos pinguins por sexo"
  ) + 
  scale_fill_openintro("two") +
  theme(
    plot.title = element_text(hjust = 0.5),
    text = element_text(size = 8)
  )
  
hist_mass_sex_penguins
```

## Diagrama de caixas

O gráfico de caixa lado a lado é outra ferramenta tradicional para comparação entre grupos.

```{r}
#| out-width: 70%
box_mass_sex_penguins <- penguins |> 
  drop_na(sex) |>  
  ggplot(aes(body_mass_g, sex)) +
  geom_boxplot(color = "#569BBD") +
  stat_boxplot(geom = 'errorbar', width = 0.1,
               color = "#569BBD") +
  coord_flip() +
  labs(
    title = "Diagrama de caixas da massa corporal \ndos pinguins por sexo"
  ) +
  theme(
    plot.title = element_text(hjust = 0.5),
    text = element_text(size = 8)
  )

box_mass_sex_penguins
```

## {.smaller}
::: {style="font-size: 75%; line-height: 1"} 
Use os gráficos para comprar massa corporal dos pinguins pelos dois grupos. O que você nota sobre o centro aproximado de cada grupo? O que você nota sobre a variabilidade entre os grupos? A forma é relativamente consistente entre os grupos? Quantas modas proeminentes existem para cada grupo?   
:::

```{r}
#| out-width: 70% 
hist_mass_sex_penguins + box_mass_sex_penguins
```


## {.smaller}
::: {style="font-size: 85%; line-height: 1"} 
Como você avalia a relação entre o comprimento e profundidade da nadadeira dos pinguins?
:::

```{r}
penguins |> 
  ggplot(aes(x = bill_length_mm,
             y = bill_depth_mm)) +
  geom_point(aes(color = species, 
                 shape = species)) +
  geom_smooth(
    method = "lm",
    se = F
  ) +
  labs(
    title = "Relação entre comprimento e profundidade da nadadeira",
    x = "Comprimento da nadadeira (mm)",
    y = "Profundidade da nadadeira (mm)",
    color = "Espécie",
    shape = "Espécie"
  ) +
  scale_color_colorblind() +
  theme(
    text = element_text(size = 8),
    plot.title = element_text(hjust = 0.5),
  )
```

## {.smaller}
::: {style="font-size: 85%; line-height: 1"} 
Como você avalia agora que a relação entre as dimesões pode ser vizualizada por espécie? 
:::

```{r}
penguins |> 
  ggplot(aes(x = bill_length_mm, y = bill_depth_mm, 
             color = species, 
             shape = species)) +
  geom_point() +
  geom_smooth(
    method = "lm",
    se = F
  ) +
  labs(
    title = "Relação entre comprimento e profundidade da nadadeira",
    x = "Comprimento da nadadeira (mm)",
    y = "Profundidade da nadadeira (mm)",
    color = "Espécie",
    shape = "Espécie"
  ) +
  scale_color_colorblind() +
  theme(
    text = element_text(size = 8),
    plot.title = element_text(hjust = 0.5),
  )
```


## Tabelas

```{r}
#| label: tbl-descritivos-body-mass-sex
#| tbl-cap: Estatísticas descritivas para a massa corporal dos pinguins por sexo
#| tbl-cap-location: bottom
penguins |> 
  summarise(
    n = n(),
    Omisso = sum(is.na(body_mass_g)),
    M = mean(body_mass_g, na.rm = T),
    DP = sd(body_mass_g, na.rm = T),
    MD = median(body_mass_g, na.rm = T),
    MIN = min(body_mass_g, na.rm = T),
    MAX = max (body_mass_g, na.rm = T),
    IQR = IQR(body_mass_g, na.rm = T),
    .by = sex
  ) |> 
  filter(sex != is.na(sex)) |> 
  gt() |> 
  fmt_number(
    columns = c(M, DP, IQR), 
    decimals = 1, use_seps = F
  ) |> 
  cols_align(
    align = "center"  
  ) |> 
  tab_style_body(
    style = cell_text(align = "left"),
    values = c("male", "female")
  ) |> 
  tab_style(
    style = cell_text(align = "center"),
    locations = cells_column_labels(columns = "sex")
  ) |> 
  tab_options(
    table.width = pct(100),
    table.font.size = "26px"
  ) |> 
  opt_stylize(
    style = 1, color = "gray"
  )
```


