---
title: "Introdução ao R - Respostas"
subtitle: "Fluxo de Trabalho: Fundamentos"
lang: pt-br
sidebar: false
format: 
  html:
     toc: true
     code-link: true
     code-line-numbers: false
editor: visual
editor_options: 
  chunk_output_type: console
---

```{r}
#| include: false
source("C:/projetos-r/pesquisa-quanti-psi-ufc/_common.R")
```

### Exercício 1

Encontre o log natural, log na base 10, log na base 2 e a raiz quadrada de `12.43`. Some os resultados os resultados encontrados e arredonde a soma para duas casas decimais.

```{r}
#| echo: true
log_natural <- log(12.43)
log_10 <- log10(12.43)
log_2 <- log2(12.43)
raiz <- sqrt(12.43)
soma <- log_natural + log_10 + log_2 + raiz
round(soma, 2)
```

**Resposta**: c) 10.78

### Exercício 2

Determine a área de um círculo com diâmetro de `20` cm e atribua o resultado a um objeto chamado area_circulo. Eis a fórmula para calcular a área do círculo:

$$ A = \pi r^2 $$

```{r}
#| echo: true
r <- 20/2
area_circulo <- pi*(r^2)
print(area_circulo)
```

**Resposta**: b) 314.1593

### Exercício 3

Calcule a raiz cúbica de $14*0.51$. Arredonde os resultados para 2 casas decimais

```{r}
#| echo: true
resultado <- (14*0.51)^(1/3)
round(resultado, 2)
```

**Resposta**: b) 1.93

### Exercício 4

Para encontrar as soluções para uma equação do formato $ax^{2} + bx + c$, use a equação quadrática:

$$
x = \frac{-b \pm \sqrt{(b^2-4ac)}}{2a}
$$

Ache as duas soluções para $2x^2-x-4=0$. Arredonde o resultado para duas casas decimais

```{r}
#| echo: true
a <- 2
b <- -1
c <- -4
x1 <- (-b + sqrt(b^2 - 4*a*c))/(2*a)
x2 <- (-b - sqrt(b^2 - 4*a*c))/(2*a)
round(x1, 2)
round(x2, 2)
```

**Resposta**: c) 1.69 e -1.19

### Exercício 5

Crie um vetor chamado `peso` contendo o peso (em kg) de 4 pessoas: `80.2, 56.3, 70.5 e 60.3`. Agora, calcule a média e o desvio padrão do vetor `peso`. Arredonde os resultados para uma casa decimal.

```{r}
#| echo: true
peso <- c(80.2, 56.3, 70.5, 60.3)
media_peso <- mean(peso)
round(media_peso, 1)
dp_peso <- sd(peso)
round(dp_peso, 1)
```

**Resposta**: d) 66.8 e 10.7

### Exercício 6

Crie o objeto `altura` com os valores (em cm) para a altura das mesmas quatro pessoas que tiveram o peso registrado anteriormente: `175, 160, 165 e 172`. Agora, transforme o objeto `altura` de modo que os valores sejam apresentados em metros. Salve o resultado para um novo objeto chamado `altura_m`.

Quais os valores encontrados para a mediana, o mínimo e o máximo do objeto `altura_m`, respectivamente?"

```{r}
#| echo: true
altura <- c(175, 160, 165, 172)
altura_m <- altura/100
median(altura_m)
min(altura_m)
max(altura_m)
```

**Resposta**: a) 1.685, 1.6 e 1.75

### Exercício 7

Sabendo que o Índice de Massa Corpórea (IMC) é obtido dividindo o peso (em kg) pela altura (em metros) ao quadrado, recrie os objetos `peso` e `altura_m` e crie um objeto `imc` com os valores do IMC de cada caso.

Qual o imc médio dessa amostra de quatro pessoas? Arredonde o resultado para três casas decimais.

```{r}
#| echo: true
peso <- c(80.2, 56.3, 70.5, 60.3)
altura <- c(175, 160, 165, 172)
altura_m <- altura/100
imc <- peso/altura_m^2
media_imc <- mean(imc)
round(media_imc, 3)
```

**Resposta**: c) 23.614

### Exercício 8

No R, é possível usar funções de dentro de funções. Veja o exemplo a seguir:

```{r}
#| echo: true
a <- c(2.567,3.786,4.89,5.765,9.27) 
round(mean(a), 2) 
```

Nesse código, criamos um objeto `a` e, em seguida, usamos a função `mean()` dentro da função `round()` para obter um resultado com duas casas decimais.

Com as funções `paste()` e `rep()`, em uma única linha de código, crie um objeto `questoes` com os seguintes elementos `q1,q2,q3,q4 e q5`. Em uma segunda linha, imprima o objeto `questoes` com a função `print()` para conferir o resultado.

```{r}
questoes <- paste(rep("q",5), 1:5, sep = "")
print(questoes)
```

### Exercício 9

Agora, crie um objeto `questoes_` com os seguintes elementos: `q_1,q_2,q_3,q_4 e q_5`. Em seguida, em uma nova linha, imprima o objeto `questoes_` com a função `print()` para conferir o resultado.

```{r}
#| echo: true
questoes_ <- paste(rep("q",5), 1:5, sep = "_")
print(questoes_)
```

### Exercício 10

Crie um objeto `mil` com 1000 valores que tenham uma distribuição normal com média 20 e desvio padrão 5. Em seguida, crie um histograma usando a função básica do R.

```{r}
#| echo: true
set.seed(123)
mil <- rnorm(1000, 20, 5)
hist(mil)
```

### Exercício 11

Use a função `replace()` para substituir os valores do objeto `a` que estão como caracteres pelo valor numérico correspondente.

```{r}
#| echo: true
a <- c(1,2,"três",4,"cinco")
print(a)
replace(a, c(3,5), c(3,5))
```

### Exercício 12

Extraía o nome das variáveis do banco de dados `mtcars` e salve num objeto chamado `colunas`. Em seguinda, imprima o objeto criado.

`mtcars` é um banco de dados que vem com R e apresenta dados extraídos da revista Motor Trend US de 1974 e compreende o consumo de combustível e 10 aspectos do design e desempenho de automóveis para 32 automóveis (modelos de 1973 a 1974).

Para saber mais sobre este banco use `?mtcars`. Se quiser ver outros banco de dados disponíveis no R, use a função `data()`

```{r}
#| echo: true
colunas <- colnames(mtcars)
print(colunas)
```

## Exercício 13

Crie um vetor chamado `idades` com as idades de cinco pessoas: `25, 30, 22, 28 e 35`. Em seguida, ordene as idades em ordem crescente e decrescente.

```{r}
#| echo: true
idades <- c(25, 30, 22, 28,  35)
sort(idades)
sort(idades, decreasing = T)
```

## Exercício 14

Gerar um vetor de 10 números inteiros aleatórios entre 1 e 50. Em seguida, calcule a média e o desvio padrão desses números. Use `set.seed(1)` para garantir que os valores gerados serão os mesmos para todos.

```{r}
#| echo: true
set.seed(1)
sample(1:50, size = 10)
```

## Exercício 15

Crie um objeto chamado `nomes` contendo os nomes: `"Ana"`, `"Bruno"`, `"Carlos",` `"Diana"` e `"Eduardo"`. Em seguida, combine os nomes com seus respectivos números de identificação, que são de 1 a 5.

```{r}
#| echo: true
nomes <- c("Ana", "Bruno", "Carlos","Diana", "Eduardo")
paste(nomes, 1:5)
```

## Exercício 16

Crie um vetor `sexo` com os seguintes valores: Masculino, F, F, Masculino e F. Em seguida, o tranforme em um fator. Obtenha também um resumo desse fator.

```{r}
#| echo: true
sexo <- c("Masculino", "F", "F", "Masculino", "F")
sexo <- factor(sexo)
summary(sexo)
```

## Exercício 17

No vetor `sexo` criado anteriormente, substitua os valores F por Feminino e obtenha um novo resumo desse fator.

```{r}
sexo <- gsub(pattern = "F", replacement = "Feminino", x = sexo)
sexo <- factor(sexo)
summary(sexo)
```


## Exercício 18

Cinco atletas participaram de uma corrida de 20 km e obtiveram os seguintes tempos (em minutos): 25.5, 30.2, 35.1, 40.8 e 45.9. Sabendo que a velocidade média é obtida dividindo a distância pela tempo, calcule a velocidade média de cada atleta em Km/h.

```{r}
#| echo: true
tempos_min <- c(25.5, 30.2, 35.1, 40.8, 45.9)
tempo_hora <- tempos_min/60
velocidade <- 20/tempo_hora
velocidade
```

## Exercício 19

Crie um objeto `pontos` com 10 valores que tenham uma distribuição normal com média 10 e desvio padrão 3. Em seguida, obtenha um resumo estatístico dos valores. Use `set.seed(2)` para que todos encontrem os mesmos valores.

```{r}
#| echo: true
set.seed(2)
pontos <- rnorm(n = 10, mean = 10, sd = 3)
summary(pontos)
```


## Exercício 20

Crie um objeto `nomes` com os nomes de 5 pessoas: João, Maria, Pedro, Ana e Carlos. Em seguida, ordene os nomes em ordem alfabética.

```{r}
#| echo: true
nomes <- c("João", "Maria", "Pedro", "Ana", "Carlos")
sort(nomes)
```






